臺灣臺中地方法院刑事判決　　　　　　94年度重訴字第3146號
公　訴　人　臺灣臺中地方法院檢察署檢察官
被　　　告　癸○○
　　　　　　丑○○
上二人共同
選任辯護人　林志忠律師
　　　　　　陳國華律師
　　　　　　江燕鴻律師
被　　　告　甲○
　　　　　　子○○
上二人共同
選任辯護人　陳國華律師
　　　　　　江燕鴻律師
　　　　　　何崇民律師
被　　　告　壬○○
　　　　　　寅○○
上二人共同
選任辯護人　陳國華律師
　　　　　　何崇民律師
　　　　　　洪贊楊律師
被　　　告　戊○○
選任辯護人　林堡欽律師
　　　　　　熊梓檳律師
上列被告等因背信等案件，經檢察官提起公訴（92年度偵字第24
276號），本院判決如下：
    主    文
癸○○、丑○○、甲○、子○○、壬○○、寅○○、戊○○均無
罪。
    理    由
一、公訴意旨略以：被告癸○○曾任臺中縣霧峰鄉農會之總幹事
    （任期自民國59年起至90年3月退休），賴竹生（已死亡，
    此部分未經檢察官處理）為該農會之祕書、被告巳○○（另
    案審結）、被告丑○○等人先後擔任該農會信用部主任，被
    告甲○、子○○、壬○○、寅○○等人係該農會信用部徵信
    授信承辦人員，均係受該農會委託，處理貸款事務之人。其
    等均明知修正前之農會信用部業務管理辦法第10條（現行辦
    法第7條）規定「農會信用部不得對非會員辦理放款。…農
    會信用部辦理會員（贊助會員）及其同戶家屬放款，其用途
    應以農業產銷、本身事業上必要資金或生活上正當需要者為
    限…」。又銀行法第33條之3第1項規定對同一人或同一關係
    人之授信或其他交易得予限制，農會信用部漁會信用部亦適
    用銀行法第33之3第1項規定之限制。再分散貸款、集中使用
    ，規避會員授信限額之規定，使農會資金集中貸放少數關聯
    戶，違反風險管理原則。竟自83年起至89年間，辦理如附表
    所示「己○○、辰○○關聯戶」、「賴竹生關聯戶」、「戊○○關聯戶」、「許正雄關聯戶」等貸款案件時（該貸款案
    初貸及後來辦理展期換單時，各時期之承辦人員有變動，有
    關各筆貸款辦理時擔任該農會總幹事、祕書、信用部主任、
    授信、徵信人員詳如附表），明知上開關聯戶擔保品不足，
    仍未確實進行徵信、授信之調查，違反上開業務規定，高估
    擔保品價值或一再重估擔保品價值，核准超額貸款。又借戶
    繳息不正常，亦仍准予展期或增貸。前開貸款案均因列為逾
    放案件，債權受償堪虞，致霧峰鄉農會遭受重大損失。茲將
    情形臚列如下：(一)、「己○○、辰○○關聯戶」貸款案部分
    ：己○○、辰○○、呂世揚等人，自86年6月間起，向臺中
    縣霧峰鄉農會貸款，因己○○、辰○○非霧峰鄉農會會員，
    不符合貸款之資格限制，且臺中縣霧峰鄉農會依規定每一會
    員、贊助會員及其同戶家屬放款最高以新臺幣（下同）5000
    萬元，己○○、辰○○遂以親友陳義敬、陳文卿、陳清泉、
    蔡回春等人充當人頭借戶，己○○為人頭借戶辦理遷址至霧
    峰鄉，復加入農會會員（贊助會員），再由己○○、辰○○
    、呂世揚提供以張淑暖、蔡回春等人名義登記之坐落臺中縣
    太平市○○○段146之2等地號之土地作為擔保，向霧峰鄉農
    會辦理如附表所示「己○○、辰○○關聯戶」之貸款。而承
    辦該貸款之被告癸○○、賴竹生、巳○○、丑○○、甲○、
    壬○○、子○○、寅○○等人，均明知該貸款案有利用人頭
    分散貸款、集中使用之情形，且其提供之土地擔保品除少部
    份為丙種建地外，其餘均為山坡地保育區農牧或林業用地，
    價值不高，竟共同意圖為己○○等人之不法利益，並基於概
    括之犯意，連續違背其受任之職務，任意高估擔保品之價值
    達公告現值之5倍至29倍不等價格，復未敘明價格提高之原
    因。復未依貸款相關規定翔實進行徵信及授信之調查，而辦
    理核貸，其後又在陸續辦理展期其換單時，沿用86年次初次
    貸款之不動產調查報告，未依當時市價重新評估，亦未依貸
    款相關規定進行徵信及授信之調查，即辦理展期及核貸，足
    生損害於霧峰鄉農會。前開「己○○、辰○○關聯戶」貸款
    案，已列入逾期放款案件，迄92年8月31日止，尚有本金餘
    額1億5900萬元未清償，另有利息1924萬9791元、違約金151
    萬9226元，造成霧峰鄉農會嚴重損失。（柯義雄雖亦辦理此
    關聯戶之貸款案，惟已於審查意見欄表明擔保不足等情，無
    背信情事）。(二)、「戊○○關聯戶」貸款案部分：被告戊○○自80年5月間起，因資金需求，欲向霧峰鄉農會貸款，因
    被告戊○○並非霧峰鄉農會會員，不符合貸款之資格限制，
    且臺中縣霧峰鄉農會依規定每一會員及其同戶家屬擔保放款
    最高以1500萬元為限，被告戊○○遂以親友陳桐杰、林坤旺
    等人充當人頭借戶，另擅自以王為貝、辛○○名義充當人頭
    借戶，偽填其等之借款申請書，偽向霧峰鄉農會申請貸款。
    被告戊○○並為林坤旺、王為貝辦理遷址至霧峰鄉加入為農
    會會員（贊助會員），以符合貸款資格，再以被告戊○○所
    有位在臺中縣霧峰鄉○○○段1251等地號之土地為擔保，向
    霧峰鄉農會辦理如附表所示「戊○○關聯戶」之貸款。被告
    戊○○再於81 年6月間起，又有資金需求，而上揭人頭借戶
    已達霧峰鄉農會之每一會員之借款上限，遂由有犯意聯絡之
    不詳人士為其取得庚○○、丁○○、卯○○之資料及印章，
    由有犯意聯絡之不詳人士偽填庚○○、卯○○等人之霧峰鄉
    農會入會申請書而入會，再偽填以庚○○、丁○○、卯○○
    等人之借款申請書，而以被告戊○○之土地為擔保，偽向霧
    峰鄉農會申請貸款，而承辦該貸款之被告癸○○、賴竹生、
    巳○○、甲○、壬○○等人均知該貸款案之實際放款對象是
    戊○○，有利用人頭分散貸款、集中使用之情形，且該貸款
    案之未經人頭借戶庚○○、丁○○、卯○○之同意，授信人
    員被告甲○並未依規定實際對保，而提供為擔保品之快官段
    及螺潭段等地號土地，貸款當時均有三七五租約存在，在鑑
    價時應將土地價格作相當之折扣後，再核算土地之價值，惟
    被告癸○○、賴竹生、巳○○、甲○、壬○○等人明知該貸
    款案所提擔保品有高估情形，竟仍與被告戊○○勾串，共同
    意圖為被告戊○○之不法利益，並基於背信之概括犯意，連
    續多次違背其受託之任務，未依貸款相關規定進行徵信及授
    信之調查，亦未向借款名義人對保，而辦理核貸。並由被告
    戊○○委由不詳人士偽填土地建築改良物抵押權設定契約書
    ，向彰化市地政事務所及臺中縣霧峰鄉地政事務所登記並核
    發上揭擔保品之他項權利，使霧峰鄉農會陷入錯誤，被告戊○○因而順利取得上揭貸款。被告戊○○復基於偽造文書之
    概括犯意，連續於83年3月11日、83年9月2日、85年9月11日
    冒用辛○○名義填寫借款申請書向霧峰鄉農會申請貸款990
    萬元、1000萬元及1550萬元，於84年3月17日冒用卯○○名
    義填寫借款申請書向霧峰鄉農會申請貸款1400萬元，於85年
    9月11日冒用王為貝名義填寫借款申請書向霧峰鄉農會申請
    貸款1400萬元，均足以生損害於辛○○、卯○○、王為貝及
    霧峰鄉農會。嗣於85年10月29日起，上揭辛○○、卯○○、
    林坤旺、陳桐杰、王為貝借款戶均因被告戊○○陸續無力繳
    息而違約並列入逾期放款，迄92年8月31日尚有貸款本金餘
    額1億1056萬4570元未清償，另有利息4599萬4676元，違約
    金377萬1077 元。造成霧峰鄉農會嚴重損失。（林海塗查估
    不動產時間已逾10年追訴期間）(三)、「賴竹生關聯戶」貸款
    案部分：、賴竹生於79年起利用擔任霧峰鄉農會祕書之機
    會，以不知情之親友賴林足、賴麗珠、賴德聰等人為名義借
    款人，以其所有位在霧峰鄉○○段坑口小段8-6號土地為擔
    保品，先向霧峰鄉農會辦理如附表所示「賴竹生關聯戶」之
    貸款，並由賴竹生充當保證人。賴竹生利用其身為農會秘書
    之職責，以前開人頭名義向霧峰鄉農會貸款。承辦該貸款之
    被告癸○○、賴竹生、巳○○、丑○○、甲○、壬○○、寅
    ○○等人均明知該等貸款係祕書賴竹生所借，並由賴竹生使
    用，有利用人頭分散貸款、集中使用之情形，而之前之貸款
    案，繳息已有不正常之違約紀錄，竟昧於同事之誼，共同意
    圖為賴竹生之不法利益，並基於概括犯意之聯絡，連續多次
    違背其受託之任務，未依貸款相關規定進行徵信及授信之調
    查，先後於81年7月間、12月間、83年5月間、86年10月間，
    不斷重估擔保品價值為每平方公尺1萬8091元、3萬538元、4
    萬6620元、7萬6761元、8萬8947元（分別達公告現值2.9倍
    、2.5倍、3.7倍、8.1倍、5.1倍），多次增加估價提高貸款
    金額達7250萬元（79年7月僅准貸1500萬元），以借新還舊
    ，同時以增貸餘額供己運用。賴竹生甚且利用其職務關係，
    代理總幹事核准貸放。其擔保土地之歷次地價證明書均由許
    正雄（已改名為許凱雄，參下列(四)「許正雄關聯戶」貸款案
    ，以下仍稱許正雄）申請，於83年5月26日貸放賴德聰1500
    萬元，其中500萬元轉入賴竹生活期存款帳戶，另1000萬元
    轉入許正雄活期存款帳戶，再轉出電匯至土地銀行西臺中分
    行三山建設股份有限公司（下稱三山建設公司）帳戶。、
    賴竹生於88年7月23日又分別以不知情之賴麗珠名義向霧峰
    鄉農會借貸3100萬元、不知情之賴德聰名義向霧峰鄉農會借
    貸2500萬元，承辦該貸款之被告癸○○、巳○○、甲○、壬○○、寅○○等人，均違背其受託之任務，未依貸款相關規
    定進行徵信及授信之調查，而辦理核貸。賴竹生再於89年3
    月31日，以不知情之賴林足名義向霧峰鄉農會借貸1650萬元
    ，承辦該貸款之被告癸○○、丑○○、壬○○、寅○○等人
    ，均違背其受託之任務，未依貸款相關規定進行徵信及授信
    之調查，而辦理核貸。嗣於89年11月1日起，上揭賴聰德、
    賴林足、賴麗珠借款戶，因賴竹生陸續無力繳息而違約並列
    入逾期放款，迄92年8月31日，尚有貸款本金餘額7250萬元
    未清償，另有利息1113萬7676元，違約金94萬8022元，造成
    霧峰鄉農會嚴重損失。賴竹生於90年1月16日屆齡退休，斯
    時尚有連帶保證債務7250萬元，其關聯戶早於86年10月即發
    生延滯繳息情事，尤其賴麗珠總計3100萬元貸款及賴德聰總
    計2500萬元貸款僅最後繳息至89年1月11日，被告癸○○負
    有將賴竹生之退休金扣抵以沖銷其積欠之貸款本息之任務，
    詎其竟基於背信之概括犯意，違背其任務，於90年1月15 日
    仍將360萬4000元退休金撥入賴竹生員儲帳戶，未適時辦理
    止扣而損害霧峰鄉農會之利益。（曾士全、林庭玉雖亦辦理
    此關聯戶之貸款案，但尚難認有背信犯意）。(四)、「許正雄
    關聯戶」貸款案部分：、許正雄經營三山建設公司，因興
    建房屋須資金週轉，乃自79年6月間起，以許正雄、許寬球
    、許俊能等人名義，提供坐落霧峰鄉○○○段房地為擔保品
    ，向霧峰鄉農會辦理如附表所示「許正雄關聯戶」之貸款。
    賴竹生因與許正雄有資金往來，許正雄亦參與其貸款事宜（
    參上開(三)），乃利用其農會秘書之職權協助許正雄辦理貸款
    。承辦該貸款之被告癸○○、賴竹生、巳○○、壬○○、甲○等人，均明知該等貸款有利用人頭分散貸款、集中使用之
    情形，且借戶舊貸繳息已有不正常之違約紀錄，竟共同意圖
    為許正雄之不法利益，並基於概括之犯意，連續多次違背其
    受託之任務，未依貸款相關規定進行徵信及授信之調查，先
    後於80年5月、9月、81年2月、12月、82年12月、83年1月，
    不斷重估擔保品價值（分別達公告現值7倍、5倍、6.3倍、
    8.4倍、12.8倍），陸續增加估價提高貸款金額達5850萬元
    （79年6月僅貸放1000萬元），以借新還舊，同時以增貸餘
    額供己運用。賴竹生甚且利用其職務關係，代理總幹事核准
    貸放。、許正雄另於83年3、4月間，以許正雄、許麗真、
    許寬球等人名義，提供坐落雲林縣斗六市○○○段23筆建地
    為擔保品，向霧峰鄉農會辦理如附表「許正雄關聯戶」之貸
    款。癸○○等人均明知該貸款案有利用人頭分散貸款、集中
    使用之情形，竟基於同上之概括犯意，共同意圖為許正雄之
    不法利益，違背其受託之任務，未依貸款相關規定進行徵信
    及授信之調查，恣意高估土地價值達公告現值之44.6倍。又
    擔保土地上正興建建物，未徵提起造人三山建設公司為保證
    人，亦未於建物完成總登記後一併追加設定抵押權，或採取
    其他債權保全措施，致擔保品處分不易，債權受償堪虞。「
    許正雄關聯戶」貸款均因無力繳息而違約並列入逾期放款，
    迄92年8月31日尚有貸款本金餘額8862萬元未清償，另有利
    息3906萬706元，違約金335萬5589元，造成霧峰鄉農會嚴重
    損失等語，因認被告癸○○、丑○○、甲○、壬○○、子○○及寅○○等所為均涉犯刑法第342條之背信罪嫌、被告戊○○涉犯刑法第342條之背信罪、第216條之行使第210條偽
    造私文書罪嫌。
二、按犯罪事實應依證據認定之，無證據不得認定犯罪事實；不
    能證明被告犯罪者，應諭知無罪之判決，刑事訴訟法第154
    條第2 項、第301條第1項前段分別定有明文。又檢察官就被
    告犯罪事實，應負舉證責任，並指出證明之方法，同法第16
    1條第1項亦有明文，因此，檢察官對於起訴之犯罪事實，應
    負提出證據及說服之實質舉證責任。次按刑事訴訟法上所謂
    認定犯罪事實之證據，指足以證明被告確有犯罪行為之積極
    證據而言，該項證據必須適合於被告犯罪事實之認定，始得
    採為斷罪之資料（最高法院69年臺上字第4913號判例意旨參
    照），如未能發現相當證據，或證據不足以證明，自不能以
    推測或擬制之方法，為裁判基礎（最高法院40年臺上字第86
    號判例意旨參照）。且認定不利於被告之事實，須依積極證
    據，苟積極證據不足為不利於被告事實之認定時，即應為有
    利於被告之認定，更不必有何有利之證據（最高法院30年上
    字第816號判例意旨參照）。又事實審法院對於證據之取捨
    ，依法雖有自由判斷之權，然積極證據不足證明犯罪事實時
    ，被告之抗辯或反證縱屬虛偽，仍不能以此資為積極證據應
    予採信之理由（最高法院30年上字第482號判例意旨參照）
    。而認定犯罪事實所憑之證據，雖不以直接證據為限，間接
    證據亦包括在內；然而無論直接或間接證據，其為訴訟上之
    證明，須於通常一般之人均不致有所懷疑，而得確信其為真
    實之程度者，始得據為有罪之認定，若其關於被告是否犯罪
    之證明未達此程度，而有合理性之懷疑存在時，致使無形成
    有罪之確信，依罪證有疑，利於被告之證據法則，即不得遽
    為不利被告之認定（最高法院76年臺上字第4986號判例意旨
    參照）。又按「刑法第三百四十二條之背信罪，除有致生損
    害於本人財產或其他利益之事實外，並以行為人具有圖利自
    己或第三人或損害本人利益之意思為構成要件，此項犯意既
    屬於構成犯罪事實之一部，自應依證據認定，不能僅以客觀
    上發生損害本人利益之事實，遽推定其有前項犯意。」「刑
    法第三百四十二條第一項之背信罪，必須違背任務之行為，
    具有為圖取不法利益，或圖加不法損害之意思，為構成要件
    ，若本人利益之受損害，乃基於正當原因，並非不法，則因
    缺乏犯罪意思要件之故，即難律以本罪。」「刑法第三百四
    十二條第一項之背信罪，須係為他人處理事務，意圖為自己
    或第三人不法之利益，或損害本人之利益，而為違背其任務
    之行為，致生損害於本人之財產或其他利益為構成要件。」
    ，最高法院分別著有26年上字第1246號判例、53年臺上字第
    2429號判例及86年度臺上字第2448號判決可資參照。準此說
    明，背信罪之構成，行為人除客觀上有違背任務之行為外，
    主觀上亦須有圖取不法利益或圖加不法損害之意思，始足當
    之。
三、公訴人認被告癸○○、丑○○、甲○、壬○○、子○○、寅
    ○○均涉犯背信罪嫌、被告戊○○涉犯背信、行使偽造私文
    書罪嫌，無非係以下列證據為依據：
(一)、就「己○○、辰○○關聯戶」貸款案部分：１、證人己○○
    、辰○○、呂世陽、張淑暖、蔡回春、陳文卿、陳清泉、黃
    倍仁、陳義敬等人之證述；２、各借戶均為長億集團旗下公
    司負責人或職員，顯有以分散貸款、集中使用之情事，有違
    風險分散原則；３、所徵提擔保品除小部分屬丙種建地外，
    其餘均為山坡保育農牧用地或林業用地，86年5月鑑估放款
    值為2億4618萬3000元，其中丙種建地評估單價為當期公告
    現值80倍，農地或林地評估單價亦為當期公告現值5.5至11.
    9倍，惟未檢附訪價或市場成交價等相關資料為佐證，鑑價
    作業不合常理，且有高估之情形；４、蔡回春原於86年7月2
    日申辦貸款案，後於88年7月1日辦理換單更名為黃倍仁貸款
    案，蔡回春戶籍亦遷離霧峰鄉，已喪失贊助會員之資格，嗣
    於90年9月1日黃倍仁貸款案又辦理換單更名為蔡回春時，蔡
    回春並未辦理遷籍霧峰鄉，不具贊助會員之資格，業已不符
    申辦貸款案之規定，惟霧峰鄉農會仍准予申辦該貸款案。
(二)、「戊○○關聯戶」貸款案部分：１、證人卯○○、辛○○、
    王為貝、丁○○、庚○○等人之證述；２、被告戊○○提供
    座落於臺中縣烏日鄉○○段及螺潭段等十餘筆地號土地為擔
    保品，分別以庚○○、辛○○、林坤旺、陳桐杰、丁○○、
    王為貝、卯○○、林炳源等人頭為名義貸款人。而該借款人
    均係為貸款而加入成為贊助會員。其等貸得1億1000餘萬元
    鉅款。被告癸○○、巳○○、甲○、壬○○對此鉅額貸款，
    未翔實對借戶為徵信、授信調查，違背受任之職務；３、證
    人辛○○、王為貝、丁○○、庚○○等人均不知貸款情事乙
    節，業據其等證述在卷。其等並未出面洽借而係由被告戊○○擅自冒名為之，被告癸○○、巳○○、甲○、壬○○等未
    對名義借款人為對保、徵信、授信之調查。又未對借款人對
    保，而貸得款項均匯入被告戊○○在合作金庫銀行臺中分行
    之帳戶，再藉由陳桐杰在霧峰鄉農會之帳戶負責統籌繳息，
    則此貸款案係分散貸款、集中使用之情事，至為明顯；４、
    快官段及螺潭段等地號土地擔保品，貸款當時均有三七五租
    約存在（亦即土地價格有相當之折扣、未因此核算土地處分
    後應予降低之價值），惟鑑價作業均未確實敘明，影響未來
    處分土地後之農會權益。此亦足以顯示被告等配合被告戊○○辦理貸放。又被告等辦理對保手續時，對於借款戶及連帶
    保證人之資金用途、還款能力等，均未詳加分析評估，徵（
    授）信作業極不確實，違背受任之職務。
(三)、「賴竹生關聯戶」貸款案部分：１、證人賴林足、賴麗珠、
    賴德聰等人之證述；２、提供座落於霧峰鄉○○段坑口小段
    8-6號等10餘筆地號土地為擔保品，分別以賴林足、賴麗珠
    、賴德聰等人頭為名義貸款人。此關聯戶借款人與霧峰鄉農
    會秘書具親屬關係，賴竹生復為該貸款案之保證人，被告癸○○、巳○○、丑○○、甲○、壬○○、寅○○顯然知悉係
    賴竹生利用人頭分散貸款、集中使用，詎仍未翔實徵信、對
    保。人頭借戶均無相當之債信資力，足以負擔鉅額貸款債務
    ，此徵信不實業已造成農會增加受損害之風險。３、借戶賴
　　林足、賴麗珠均證稱並未前往霧峰鄉農會辦理對保手續，且
    根本不知悉有貸款情事。借戶賴德聰證稱只自行貸1筆120萬
    元，不知本件貸款情事。而借款申請書上申請人「賴林足」
    、「賴德聰」、「賴麗珠」等人之簽名，亦與證人賴林足、
    賴德聰、賴麗珠等人之簽名筆跡不同，應非其等所親簽，顯
    示被告等辦理此關聯戶之授信作業不確實，違背受任職務。
    ４、借戶「舊」貸款案積欠利息時，則「新」貸款案即核估
    較高額之放貸金額，俾予賴竹生沖銷「舊」貸款案所積欠之
    本金及利息，惟所剩餘之款項亦有由賴竹生另以轉帳方式提
    領使用。被告等無視借戶債信貶落、景氣低迷，土地價值跌
    落之事實，先後於81年7月間、12月間、83年5月間、86年10
    月間，不斷重估擔保品增加貸款，79年7月間初貸額僅1500
    萬元，逐次增加貸款，至86年10月間貸放額達7250萬元，使
    不良債權增加，致農會損害逐次擴大；５、賴麗珠於88年7
    月23日辦理之3100萬元「新」貸款案，係沖償賴麗珠於86年
    12月15日900萬元、86年12月18日900萬元、86年12月26日80
    0萬元、87年11月23日500萬元等「舊」貸款案之本金，惟「
    舊」貸款案之利息，自87年4月1日起即停止繳息，又87年11
    月23日500萬元之「舊」貸款案，竟於貸款當日起即未曾繳
    交利息，債信顯然低落，霧峰鄉農會竟然核准辦理該88年7
    月23日之3100萬元「新」的貸款案。６、於86年11月4日辦
    理之賴林足1600萬元「增貸」貸款案，即是償還賴林足85年
    11月6日800萬元、85年4月1日400萬元、86年10月28日210萬
    元等貸款案之本金及該「賴竹生關聯戶」所積欠之73萬2945
    元利息，其餘所剩之82萬6000元則由賴竹生轉帳另行支用。
    ７、賴德聰於88年7月23日辦理之2500萬元「新」貸款案，
    係沖償賴德聰86年12月29日之900萬元貸款、86年12月17日
    之800萬元貸款、86年12月23日之800萬元貸款等「舊」貸款
    案之本金，惟前述「舊」貸款案之利息，自87年4月1日起即
    全面停止繳息，霧峰鄉農會仍以「借新還舊」方式，於88年
    7月23日核准辦理賴德聰2500萬元之「新」貸款案。８、霧
    峰鄉農會於87年7月2日放貸賴林足3636萬元，業已超過霧峰
    鄉農會信用部87年度對同一人擔保放款最高限額（5000萬元
    ）之半數，竟未經農會理事會3分之2以上之出席及出席理事
    4分之3以上之同意，即逕予核貸，業已違反財政部84年12月
    11日臺財融字第84788620號函規定。９、83年5月26日貸放
    賴德聰1500萬元，其中500萬元轉入賴竹生活期存款帳戶，
    另1000萬元轉入許正雄活期存款帳戶，再轉出電匯至土地銀
    行西臺中分行三山建設公司帳戶。足見所獲核貸之資金，多
    從事房地產投資之用，違反修正前之農會信用部業務管理辦
    理第10條第2項「…農會信用部辦理會員（贊助會員）及其
    同戶家屬放款，其用途應以農業產銷、本身事業上必要資金
    或生活上正當需要者為限…」之規定。１０、賴竹生於90年
    1月16日屆齡退休，斯時賴竹生尚有積欠霧峰鄉農會連帶保
    證債務7250萬元，其關聯戶更早於86年10月即發生延滯繳息
    情事，此均有貸款資料在卷可稽，而霧峰鄉農會於90年1 月
    15日將360萬4000元退休金撥入賴竹生員儲帳戶，有撥款資
    料可憑，霧峰鄉農會原應辦理止扣，將賴竹生之退休金沖抵
    貸款本息，詎時任霧峰鄉農會總幹事之被告癸○○竟違背其
    任務，未將賴竹生之退休金辦理止扣以沖抵貸款本息。
(四)、「許正雄關聯戶」貸款案部分：１、證人許正雄之證述；２
    、霧峰鄉農會承作以坐落霧峰鄉○○○段房地供擔保，以許
 　 麗貞、許寬球、許俊能等人名義之貸款案。所徵擔保品於79
    年6月鑑估放款值為1230萬5000元，為當期公告現值8.6倍，
    核貸額度1000萬元。迭於80年5月、80年9月、81年2月、81
    年12月、82年12月、83年1月、83年4月、83年6月，不斷重
    估增貸，估價達6003萬7000元（83年1月），為公告現值12.
    8倍，貸款高達5850萬元。惟鑑估時未檢附訪價或市場成交
    價等相關資料為佐證，鑑價作業不合常理，且有配合借戶屢
    次高估增貸情事。３、於82年12月7日撥貸許正雄500萬元貸
    款案，其借款申請書批示借款期限為45天，惟貸放時並未依
    批覆條件核貸，其借據上之借款期限仍簽訂為2年，核有不
    合。４、霧峰鄉農會承作以雲林縣斗六市○○○段23筆建地
    供擔保，以許麗真、許寬球、許正雄等人名義之貸款案。所
    徵提擔保品於83年2月鑑估放款值為4217萬3000元。核貸額
    度3500萬元，83年4月又於原放款值內增貸400萬元，共計核
    貸3900萬元。其評估之單價竟高達當期公告現值44.6倍，惟
    鑑估時未檢附訪價或市場成交價等相關資料為佐證，鑑價作
    業異常，且有高估情事。５、上開貸款案核貸時，所徵擔保
    品上正興建建物，起造人為三山建設公司，惟該信用部並未
    徵提該公司為保證人，且未切結於建物完成總登記後一併追
    加設定抵押權，致使本案延滯後，擔保品處分不易，嗣後不
    利債權之維護。６、農會於83年4月8日撥貸許正雄400萬元
    貸款案，其借款申請書批示借款期限為1個月，惟貸放時並
    未依批覆條件核貸，其借據上之借款期限仍簽訂為2年，核
    貸欠妥。７、該關聯戶於82年12月7日至83年6月10日間，所
    貸放之資金流向，除流入三山建設公司外及許正雄帳戶外，
    另有部分資料系用以繳納該等關聯戶之利息，除資金流向與
    其申貸用途不符外，其以數人名義貸得鉅額款項，亦有分散
    貸款、集中使用之情事，有違風險分散原則。對此鉅額之貸
    款案，亦未加強對借戶徵信，及徵足擔保品，違背受任之職
    務。８、約自81年3月間起，無法正常繳息，多採「借新還
    舊」，借戶「舊」貸款案積欠利息時，則「新」貸款案即核
    估較高額之放貸金額，俾予許正雄沖銷「舊」貸款案所積欠
    之本金及利息，惟所剩餘之款項亦有由許正雄提領使用。被
    告等無視借戶債信貶落、景氣低迷，土地價值跌落之事實，
    不斷重估擔保品增加貸款，79年7月僅貸放1000萬元，逐次
    增加貸款，至83年1月間貸放額達5850萬元，使不良債權增
    加，致農會損害逐次擴大。９、上開「賴竹生關聯戶」貸款
    案，貸放款項有流入許正雄、三山建設公司帳戶者，且該關
    聯戶辦理貸款時提出之地價證明書，亦係由許正雄向臺中縣
    霧峰地政事務所申請取得（參金融檢查報告工作底稿）。而
    「賴竹生關聯戶」、「許正雄關聯戶」貸款案，均有異常不
    斷重估增貸，使不良債權增加之情形。賴竹生對此二關聯戶
    之貸款案，復均曾多次代理總幹事准貸。顯見此二關聯戶均
    由賴竹生利用職權主導，而被告癸○○、巳○○、丑○○、
    甲○、壬○○、寅○○等人亦違背受任之職務，未確實查估
    、徵信、授信，配合辦理貸放，致農會受有損失。
(五)、且有上開各關聯戶之借款申請書、不動產調查報告表、放款
    批覆書、個人資料表、個人徵信資料調查表、放款往來交易
    明細表、擔保品之土地登記簿謄本、土地登記謄本、他項權
    利證明書、抵押權設定契約書、異動索引、霧峰鄉農會徵信
    、授信流程表、信用部業務分層負責明細表、放款授權額度
    權責劃分辦法、擔保品鑑估辦法、會員及贊助會員放款最高
    額度議案書、中央存款保險公司（下稱中央存保公司）於91
    年3月（檢查基準日91年2月28日）、91年10月（檢查基準日
    91年9月30日）對霧峰鄉農會信用部進行金融檢查之檢查報
    告暨工作底稿等附卷可憑。又上開關聯戶貸款案，迄92年8
    月31日止，尚積欠大額本金、利息、違約金等，經證人即霧
    峰鄉農會信用部辦事員廖國智證述在卷，有其製作之各關聯
    戶欠款明細表附卷可參。
四、訊據被告癸○○、丑○○、甲○、壬○○、子○○、寅○○
    等人承認有辦理如附表所示霧峰鄉農會貸款明細表所載之貸
    款，惟均否認有背信犯行；被告戊○○坦承確曾向以如附表
    「戊○○關聯戶」欄所示庚○○等人之名義，以其所有之土
    地擔保，向霧峰鄉農會辦理貸款使用之事實，惟否認有何背
    信、行使偽造文書之事實，詳如下述：
(一)、就「己○○、辰○○關聯戶」貸款案部分（此部分涉案之被
    告為癸○○、巳○○、丑○○、甲○、壬○○、子○○、寅
    ○○）
１、被告癸○○辯稱：伊根據承辦人員他們實際去勘查擔保品，
    各個層級都有各自負責的工作，他們把他們所審查的意見呈
    給伊看，伊覺得可以了，就依書面審查之後核貸，如果伊不
    在的時候，就由秘書賴竹生處理，由他核准。貸款額度是由
    承辦人員實際勘查，超過3000萬元的部份，就由審議小組處
    理，伊不知道起訴書認為高估的標準為何等語；被告丑○○
    辯稱：本件辰○○貸款案是伊在擔任信用部主任，承辦催討
    債務。擔保品的估價是參考附近土地的成交價格，當時就沒
    有檢附附近土地成交價格的慣例。要將債務人黃倍仁變更為
    蔡回春時，辰○○他們的關聯戶已經有遲延繳納利息的情形
    ，伊當時要求他先提出100萬本金之後，另外同意協議分期
    償還的條件，才讓他變更債務人，當時的想法是要保本等語
    ；被告甲○辯稱：本件貸款案伊當時擔任授信，沒有參與估
    價，授信最主要的工作就是要負責對保等語；被告壬○○辯
    稱：本件貸款案伊是負責授信。在估價方面，那時農會並未
    訂定估價辦法，是以師徒相授的方式，前手教伊如何處理伊
    就如何處理。估價的方法是先訪價，就是詢問附近土地所有
    權人他們土地的價值，再詢問附近農會徵信人員，作為估價
    的依據。伊估價的時候一定會去看土地，前手沒有跟伊說如
    果不同的借款人，但是都是以同一筆土地來擔保，這樣的情
    形不行，而且也沒有內規可以參考，伊不知道這樣的情形究
    竟可不可以，伊認為只要擔保品的價值足夠就可以了，而且
    伊也只有負責估價而已，並沒有負責審查土地擔保品的價值
    是否低於貸款額度，伊只是單純的估價人員等語；被告子○○辯稱：本件貸款案件初貸時，伊負責徵信，是在86年的時
    候，伊確實有去看過擔保品的情形，也有去訪價，伊跟客戶
    約好之後，跟客戶一起去看過擔保品，伊事後還有自行去查
    看。伊訪價時是問附近的農民、太平農會的人，他們土地的
    價格如何。霧峰鄉農會以前的內規，沒有要求要附訪價的資
    料。借款人與擔保人不一樣時，伊是約借款人去看現場，另
    外也會要求擔保品所有權人，要簽立切結書，切結擔保品上
    面沒有租賃契約。有一些擔保品分別用公告現值的不同倍數
    來推算出擔保品的價值，是因為擔保品的地目不同，所以倍
    數自然就不同。因為本件的田地多是在路邊，而且地也很平
    ，所以伊認為價值，跟林地比較可以估得比較高。另外伊在
    估價的時候，伊也會參考前次設定抵押的估價價值等語；被
    告寅○○則辯稱：本件貸款案伊負責的時候展期換單的徵信
    。如果授信人員認為展期的案子必須要重新估價的話，就會
    拿給伊再去估價或重新評估。本件有要求要重新估價，伊確
    實有去擔保品的現場看過，那時候也有送給放款審議委員會
    評估，當時伊記得有註記要收回2000萬元之後，再送給放款
    審議委員會去審議等語。
２、經查：
(1)、本件關聯戶貸款案，係於86年5月27日，證人辰○○以陳清
    泉、蔡回春、黃倍仁之名義，證人己○○以陳文卿、陳義敬
    之名義借貸，於86年5月29日初貸時，呂世揚借款4000萬元
    （呂世揚並非證人己○○、辰○○所借用之人頭戶，詳如後
    述）、陳義敬名義借款4000萬元、陳文卿之名義借款2000萬
    元、以陳清泉之名義借款4000萬元、以蔡回春之名義借款
    4000萬元，共向臺中縣霧峰鄉農會申貸1億8000萬元，以臺
    中縣太平市○○○段146、146 -1、1 46-2、147、148、148
    -1、149、149-1、149-2、149-3、149 -4、155、155-1、15
    5-2、155-3、156、156-1、157、4066-3地號等共19筆土地
    設定抵押權擔保借款，而設定最高限額抵押權共2億4000萬
    元。又張淑暖於88年7月14日貸款3700萬元、己○○於88年
    7月14日貸款1700萬元、黃倍仁於88年7月14日貸款4000萬元
    、蔡回春於90年9月14日貸款3800萬元，均屬展期換單，更
    換貸款名義人。陳義敬部分於88年7月14日更換貸款名義人
    為張淑暖時，因已清償300萬元，故減貸為3700萬元，陳文
    卿部分於88年7月14日更換貸款名義人為己○○時，因已清
    償300萬元，故減貸為1700萬元，黃倍仁部分於90年9月14日
    更換貸款名義人為蔡回春時，因已清償200萬元，故減貸為
    3800萬元等情，業據證人己○○於調查站訊問時及本院審理
    時（見臺灣臺中地方法院檢察署92年度偵字第2427 6號偵查
    卷第1卷第104至108頁、本院95年7月14日審理筆錄即本院審
    理卷第3卷第145頁至153頁）、證人辰○○於調查站訊問時
    （見臺灣臺中地方法院檢察署92年度偵字第24276號偵查卷
    第1卷第130至134頁）、證人呂世揚於調查站訊問時（見臺
    灣臺中地方法院檢察署92年度偵字第24276號偵查卷第1卷第
    83至91頁）、證人張淑暖於調查站訊問時（見臺灣臺中地方
    法院檢察署92年度偵字第24276號偵查卷第1卷第109至116頁
    ）、證人蔡回春於調查站訊問時（見臺灣臺中地方法院檢察
    署92年度偵字第24276號偵查卷第1卷第92至99頁）、證人陳
    文卿於調查站訊問時（見臺灣臺中地方法院檢察署92年度偵
    字第24276號偵查卷第1卷第121至126頁）、證人陳清泉於調
    查站訊問時（見臺灣臺中地方法院檢察署92年度偵字第2427
    6號偵查卷第1卷第100至103頁）、證人黃倍仁於調查站訊問
    時（見臺灣臺中地方法院檢察署92年度偵字第24276號偵查
    卷第1卷第127至129頁）、證人陳義敬於調查站訊問時（見
    臺灣臺中地方法院檢察署92年度偵字第24276號偵查卷第1卷
    第117至120頁）均證述明確，有借款申請書、不動產調查報
    告、放款批覆書、個人徵信調查表、放款往來交易明細表、
    土地登記謄本、他項權利證明書、抵押權設定契約書在卷可
    參（見證物卷N卷、Q卷、Y卷）。
(2)、再本件86年6月間初貸時，授信為被告甲○、徵信為被告子
    ○○；於88年7月辦理展期時，授信為被告壬○○、徵信為
    被告寅○○；90年9月借款人黃倍仁更換貸款名義人為蔡回
    春時所為之展期時，授信為被告子○○，徵信為柯義雄（業
    由檢察官為不起訴處分確定），被告癸○○為總幹事，負責
    批核本件貸款，被告丑○○於本件貸款貸展期時，為信用部
    主任，曾負責催討債務等節，業據被告癸○○、丑○○、甲○、子○○、寅○○於偵查及本院審理時坦承不諱，核與卷
    附之借款申請書、不動產調查報告、放款批覆書、個人徵信
    調查表、放款往來交易明細表、土地登記謄本、他項權利證
    明書、抵押權設定契約書（見證物卷N卷、Q卷、Y卷）相符
    。
(3)、公訴人認被告等涉有背信犯行，係認：本件貸款案所徵提擔
    保品除小部分屬丙種建地外，其餘均為山坡保育農牧用地或
    林業用地，86年5月鑑估放款值為2億4618萬3000元，其中丙
    種建地評估單價為當期公告現值80倍，農地或林地評估單價
    亦為當期公告現值5.5至11.9倍，惟未檢附訪價或市場成交
    價等相關資料為佐證，鑑價作業不合常理，且有高估之情形
    ，而認本件有高估擔保品價值、徵信不實，然查：
、就未檢附訪價或市場成交價等相關資料為佐證部分：
Ａ、被告丑○○於本院準備程序時陳稱：擔保品的估價是參考附
    近土地的成交價格，這個部分在辦理的時候，就一直沒有檢
    附附近土地成交價格的慣例等語（見本院審理卷第1卷第68
    頁）；被告子○○於本院準備程序時陳稱：伊於本件初貸時
    是負責徵信，伊確實有去看過擔保品的情形，也有去訪價，
    訪價的時候，曾詢問附近的農民、太平農會的人，他們土地
    的價格如何，霧峰鄉農會以前的內規，沒有要求要附訪價的
    資料等語（見本院審理卷第1卷第69頁）；被告壬○○於本
    院準備程序時陳稱：那時候沒有估價辦法，是以師徒相授的
    方式，前手教伊如何處理伊就怎麼處理，估價的方法是要先
    訪價，就是問附近土地所有權人他們土地的價值，還有再詢
    問附近農會徵信人員，作為估價的依據。估價的時候一定會
    去看土地等語（見本院審理卷第1卷第69頁）。則依被告丑
    ○○、子○○、壬○○前開所言，本件貸款案於貸款時，霧
    峰鄉農會對於不動產擔保品之估價並未要求檢附訪價或市場
    成交價等相關資料為佐證之要求。
Ｂ、按財政部90年10月17日臺財融（三）字第0900003119號函，
    對於土地估價方式、時價認定依據、放款值核估標準、內政
    之控管措施項，認係屬各金融機關自主經營及實務操作範圍
    （見本院審理卷第1卷第170頁）。霧峰鄉農會至87年11月前
    ，無「徵、授信處理流程與作業手冊」，客戶申請貸款需來
    會填寫申請書，由代書送估價資料來會，估價人員依時價評
    估，轉呈總幹事批示，核准後由代書送地政事務所辦理設定
    ，設定完成通知客戶對保，並呈總幹事批准後貸放。直至87
    年11月第13屆第11次理事會決議第9案通過「徵、授信處理
    流程與作業手冊」後，即依該辦法辦理貸款案件。80年至87
    年11月止無不動產估價相關辦法或準則，至87年11月第13屆
    第11次理事會通過擔保品鑑估辦法後實施，有臺中縣霧峰鄉
    農會95年2月14日霧農信字第0951400047號函暨所附具之會
    員代表大會議案書、徵、授信處理流程與作業手冊、霧峰鄉
    農會擔保品鑑估辦法（見本院審理卷第2卷第19頁、第25 至
    71頁、第80至98頁）；估價人員應依時價評估擔保品，所謂
    時價，依87年11月前規定，係以估價人員參考當時訪價結果
    定之，惟無須檢覆任何文件或資料。該會應可發現同一擔保
    品由不同借款人先後借貸，惟依當時規定，若貸放金額在擔
    保品現值範圍內，無須特別區分借款人數或次數，有臺中縣
    霧峰鄉農會95年4月3日霧農信字第0951400103號函在卷可參
    （見本院審理卷第2卷第150頁）；又該會估價人員評估擔保
    品時，會參訪當地農會、代書或訪問當地民眾當時土地或房
    屋價值後再訂時價，並未曾規定訪價方式，估價人員依上述
    情形訪價為農會習慣方式，有臺中縣霧峰鄉農會95年5月5日
    霧農信字第0951400144號函在卷可參（見本院審理卷第2卷
    第161頁）。本件初貸時間係於86年5月27日，在87年11月霧
    峰鄉農會制訂「徵、授信處理流程與作業手冊」之前，則本
    件初貸當時霧峰鄉農會確實未要求估價人員對於不動產擔保
    品之估價應檢附訪價或市場成交價等相關資料為佐證之要求
    。
Ｃ、至於張淑暖於88年7月14日貸款3700萬元、己○○於88年7月
    14日貸款1700萬元、黃倍仁於88年7月14日貸款4000萬元、
    蔡回春於90年9月14日貸款3800萬元部分，僅屬展期換單，
    更換貸款名義人，已如前述。而霧峰鄉農會於80年至90年間
    ，對於授信案件到期時，在借款金額不變之下或純粹以增埔
    約據延長借款期限者，稱為展期（亦稱轉期）。借款總金額
    增加，而以新借款償還舊務者，即稱借新還舊，兩者實際上
    皆有換單之動作，且俱未獲借款人資金之清償。80年至90年
    間，因主管機關當時並未特別規定，故該會於80年至90年間
    曾沿用慣例，允許在擔保品的實際價值範圍內，更新擔保品
    價值而予以增貸，有臺中縣霧峰鄉農會95年5月5日霧農信字
    第0951400042號函在卷可參（見本院審理卷第2卷第148頁）
    ；又該會辦理轉期，依當時規定辦理，無須重新估價，有臺
    中縣霧峰鄉農會95年4月3日霧農信字第0951400103號函在卷
    可參（見本院審理卷第2卷第150頁）。證人己○○於本院審
    理時結證稱：本件貸款後前3、4年都有正常繳息，期間還有
    還掉部分本金，但是後來從何時開始逾期繳息，詳細時間已
    經忘了，當時初貸時借款1億多元，其後並未增貸等語（見
    本院審理卷第3卷第146、147頁）。又本件展期之時間，雖
    分別為張淑暖部分於88年7月14日、己○○部分於88年7月14
    日、黃倍仁部分於88年7月14日、蔡回春部分於90年9月14日
    ，已於87年11月霧峰鄉農會制訂「徵、授信處理流程與作業
    手冊」之後，然因該會辦理轉期，依當時規定辦理，無須重
    新估價，故亦無檢附訪價或市場成交價等相關資料之可能。
、就高估地價部分：
Ａ、被告子○○於本院準備程序時陳稱：有一些擔保品分別用公
    告現值的不同倍數來推算出擔保品的價值，是因為擔保品的
    地目不同，所以倍數自然就不同。因為本件的田地多是在路
    邊，而且地也很平，所以伊認為價值，跟林地比較可以估得
    比較高。另外伊在估價的時候，也會參考前次設定抵押的估
    價價值等語（見本院審理卷第1卷第69頁）。
Ｂ、本件貸款案之土地擔保品即臺中縣太平市○○○段146地號
    等共19筆土地，於86年向霧峰鄉農會申請貸款前，曾於84年
    9月間，向泛亞商業銀行貸款，設定本金最高限額2億3520萬
    元之抵押，依該次貸款之鑑價報告認，臺中縣太平市○○○
    段146地號等共19筆土地之估價價值為5億6525萬7845元，有
    環宇不動產鑑定股份有限公司所出具之鑑定報告書乙份在卷
    可參（見本院審理卷第2卷第116頁至143頁）；又鼎登投資
    股份有限公司於88年1月16日以臺中縣太平市○○○段146、
    148、149、149-1地號土地為擔保品，向世華商業銀行設定
    第二順位，本金最高限額2億元之抵押權；鼎元投資股份有
    限公司於88年1月16日以臺中縣太平市○○○段146-1、146-
    2、147、148-1、155、156、156-1、157、4066-3地號土地
    為擔保品，向世華商業銀行設定第二順位，本金最高限額2
    億9650萬元之抵押權；鼎友投資股份有限公司於88年1月16
    日以臺中縣太平市○○○段149-2、149-3、149-4、155-1、
    155-2、155-3地號土地為擔保品，向世華商業銀行設定第二
    順位，本金最高限額1億4850萬元之抵押權，共以本件貸款
    案之土地擔保品即臺中縣太平市○○○段146地號等共19筆
    土地，設定3筆總額共6億4500萬元之最高限額抵押權，其中
    就臺中縣太平市○○○段146、148、149、149-1地號土地鑑
    估價值為1億4150萬3000元、臺中縣太平市○○○段146-1、
    146-2、147、148-1、155、156、156-1、157、4066-3地號
    土地鑑估價值為2億4393萬3000元、臺中縣太平市○○○段
    149-2、149-3、149-4、155-1、155-2、155-3地號土地鑑估
    價值為1億2653萬元，因鼎登投資股份有限公司、鼎元投資
    股份有限公司、鼎友投資股份有限公司提供上市股票（長億
    ）作質核貸，另徵提前開土地設定第二順位抵押權為副擔保
    ，故貸放予鼎登投資股份有限公司1億4650萬元、鼎元投資
    股份有限公司2億850萬元、鼎友投資股份有限公司1億400萬
    元，有上開土地之土地簿登記謄本、國泰世華銀行館前分行
    95年8月23日（95）國世館前企字第0414號函暨所附具之土
    地估價資料及貸放金額表附卷可佐（見本院審理卷第1卷第
    225頁至333頁、本院審理卷第4卷第36、37頁）。則本件貸
    款案之土地擔保品，於86年向霧峰鄉農會申請貸款前，於84
    年9月間，向泛亞商業銀行貸款，依該次貸款之鑑價報告認
    價值為5億6525萬7845元，而於88年1月間，向世華商業銀行
    借款設定第二順位抵押權時，設定最高限額高達6億多元，
    實際貸放金額為4億多元。根據上開鑑估結果，本件貸款案
    就前開擔保品土地估定之價值，已遠超過證人己○○、辰○○以陳清泉、蔡回春、陳文卿、陳義敬之名義，及證人呂世
    揚於86年間原始借款1億8000萬元甚多，是公訴人認定本件
    擔保品有故意高估情形，與實情並不相符。
Ｃ、又土地價格高低取決於景氣循環週期，有無高估，仍以貸款
    當時提供之擔保品價值是否能確保債權以資評斷。公告現值
    雖不失為客觀參考標準之一，但其通常遠低於市值，查估值
    究應為公告現值幾倍始相當於時價，難以一概而論。證人即
    本件金融檢查之領隊乙○○於本院審理時結證稱：伊在金融
    檢查的過程中，如果有發現公告現值與貸款之間有落差的時
    候，沒有辦法認定是否有高估，因為不知道當地的市場價值
    與公告現值是否相符等語明確（見本院審理卷第3卷第155頁
    ），再本件貸款案於初貸時所查估之時價與公告現值之倍數
    為6.1倍（陳文卿部分）、6.1倍（陳義敬部分）、10.4倍（
    呂世揚部分）、9.5倍（蔡回春部分）、11.2倍（陳清泉部
    分），有霧峰鄉農會不動產調查報告、臺中縣霧峰地政事務
    所地價證明書、臺中縣太平市地政事務所95年1月16日平地
    登字第0950000495號函所附具之頭汴坑段146地號18筆土地7
    8年至95年土地價值一覽表、95年8月2日平地登字第0950006
    745號函所附具之頭汴坑段146-2地號土地78年至93年土地公
    告地價附卷可參（見本院審理卷第3卷第21頁至34頁、本院
    審理卷第1卷第223頁至224頁、本院審理卷第4卷第26頁），
    相較於起訴書其他不另為不起訴處分部分之貸款關聯戶於貸
    款時所查估之時價與公告現值之倍數之比率，本件並未有過
    份高估之情形。
(4)、至公訴人認本件有借用人頭戶分散貸款、集中使用，而認本
    件貸款不符風險分散原則云云。然查：
、雖本件公訴人認本關聯戶中，呂世揚部分亦屬人頭戶部分，
    然證人呂世揚於調查站偵訊時陳稱：伊於86年親自至霧峰鄉
    農會辦理貸款4000萬元，當時伊與辰○○夫妻、己○○夫妻
    合夥買太平頭汴坑土地作為擔保，辰○○夫妻占百分之五十
    、己○○夫妻占百分之三十、伊占百分之二十，是在76、77
    年買的，伊出資約1000萬元，購買後登記為張淑暖、蔡回春
    （因伊無自耕農身分），伊記得曾一次陪同農會人員到擔保
    土地現場查看。辦理貸款是伊簽名蓋章，以開發擔保土地為
    由貸款後，伊以自己名義購買長億公司增資股票。貸款利息
    均由伊自己繳納，每月20萬至30萬元利息等語（見臺灣臺中
    地方法院檢察署92年度偵字第24276號偵查卷第83頁至91頁
    ）；證人辰○○於調查站偵訊時陳稱：86年6月原欲以5案向
    農會遞案申貸2億餘元，由伊借用陳清泉、蔡回春名義，己○○借用陳義敬、陳文卿名義，另呂世揚也是土地出資者（
    暗股）而為借款戶，故在86年6月申辦的5筆借款案名義人分
    別為陳清泉、蔡回春、陳義敬、陳文卿、呂世揚等語（見臺
    灣臺中地方法院檢察署92年度偵字第24276號偵查卷第131頁
    ）；證人己○○於調查站偵訊時陳稱：除陳文卿外，張淑暖
    貸款案初貸人陳義敬，亦為伊借用之名義人，陳義敬貸得之
    4000萬元，亦由伊購買長億公司增資股票，利息亦係由伊支
    付等語（見臺灣臺中地方法院檢察署92年度偵字第24276號
    偵查卷第108頁），顯見呂世揚部分並非證人己○○、辰○○所借用之人頭戶。
、本件貸款案，雖證人辰○○有利用陳清泉、蔡回春、黃倍仁
    之名義，證人己○○利用陳文卿、陳義敬之名義借貸，惟借
    款戶利用人頭「分散貸款，集中使用」者，係規避授信限額
    相關規定，且人頭借戶非貸款之實際使用人，對貸款事項多
    漠不關心時，雖為名義上之債務人，但多無履行債務之意願
    ，影響債權之實現，而真正貸款使用人因非名義上之債務人
    ，又可規避契約上之責任，徒生權利義務之爭議。同時分散
    貸款集中使用，使金融行庫資金，貸放予少數集團或關聯戶
    ，風險過度集中，故屢為主管機關於金融檢查時列為不合貸
    款業務規定項目。因此，金融機構需調查有無借用人頭戶「
    分散貸款，集中使用」，其最主要目的乃在於借款戶有足夠
    之資金及信用以保障債權，然而這只是保障債權之手段之一
    ，而非唯一。換言之，債權若有其他足額擔保，就本件而言
    ，借款人已提供足額之擔保品，已如前述，則不能以借款人
    有利用人頭分散貸款、集中使用之情形，即貿然認定被告等
    貸款承辦人員主觀上即有圖取不法利益或圖加不法損害於霧
    峰鄉農會之犯意。
、至本件實際貸款人即證人辰○○有非農會會員而利用農會會
    員名義即證人陳清泉、蔡回春、黃倍仁之名義貸款（本件證
  　人己○○為霧峰鄉農會會員），此種人頭貸款案，有規避農
    會信用部業務管理辦法第7條（修正前第10條）第1項前段有
    關農會信用部不得對非會員辦理放款之規定之嫌。惟該條規
    定，係限制借款人之資格，必須具有農會會員身分，並未限
    制擔保物提供人必須為會員。至於非農會會員利用農會會員
    貸款，以迴避前開之限制，在該會員同意配合辦理下，尚難
    遽以認定違反上開規定。惟其經辦人員如事先知情，是否構
    成背信之刑事責任，應不以違反上開規定為主要考量因素，
    而宜審究其有無徵信不實致農會遭受損失之直接因果關係為
    斷，此財政部金融局89年7月4日臺融局（三）第89213676號
    函旨可資參考。又按稱抵押權者，謂對於債務人或第三人不
    移轉占有而供擔保之不動產，得就其賣得價金受清償之權，
    民法第860條定有明文；是債務人提供自己之不動產為擔保
    設定抵押權而貸款，為法之所許，固不待言，縱債務人提供
    「第三人」之不動產為擔保設定抵押權而貸款，亦非法之所
    禁；據此，若有多數債務人（申請借款之人）共同提供借款
    人以外之「第三人」之不動產為擔保，向農會信用部辦理抵
    押貸款，應屬民法上之合法行為。至於前開辦法第7條（修
    正前第10條）第2項雖規定，放款用途，應以農業產銷、本
    身事業上必要資金或生活上正當需要者為限。惟此規定與農
    會是否遭受損失並無直接因果關係。
、復按，銀行法所稱擔保授信，謂對銀行之授信，提供左列之
    一為擔保者：一、不動產或動產抵押權．．．；銀行辦理自
    用住宅放款及消費性放款，已取得前條所定之足額擔保時，
    不得以任何理由要求借款人提供連帶保證人，銀行法第12條
    、第12條之1第1項分別定有明文。而上開規定所表彰之精神
    ，固在保護一般自用住宅貸款或小額消費貸款等經濟上的弱
    勢團體，但也同時反映出物保為擔保之王，足夠之物保即可
    保障債權之履行等意涵。又有擔保貸款案件與無擔保貸款案
    件有本質上之差異，前者核貸重點在於擔保品之取償價值，
    而後者核貸重點在於借款人之還款能力。因有擔保貸款案件
    ，如借款人將來不依約償還本、息，出借人自得拍賣擔保品
    以資求償，此觀諸銀行法中對銀行之利害關係人不得辦理無
    擔保授信，而仍得辦理擔保授信（銀行法第31條、第32條參
    照）；中央主管機關於必要時得對銀行無擔保之放款予以適
    當限制，而有擔保之放款則由銀行自行覈實決定即可（銀行
    法第36條、第37條參照）等規定自明。因此在有擔保品放款
    案件核貸評估，首重於擔保品之價值或保證人之清償能力，
    借款人之個人信用及還款能力之評估雖有其必要，但非唯一
    且絕對之考量因素。準此說明，本件貸款案借款人既能提供
    足夠之擔保品，霧峰鄉農會之承辦人員並依循正常作業流程
    辦理，縱有一時行政上之疏忽，而未注意借款人有分散貸款
    ，集中使用之行為，在無其他更積極證據可資證明情況下，
    尚難僅憑該等情事即認其主觀上有圖取不法利益或圖加不法
    損害於霧峰鄉農會。
(5)、雖起訴書認：證人蔡回春原於86年7月2日申辦貸款案，後於
    88年7月1日辦理換單更名為證人黃倍仁貸款案，證人蔡回春
    戶籍已遷離霧峰鄉，喪失贊助會員之資格，嗣於90年9月1日
    證人黃倍仁貸款案又辦理換單更名為證人蔡回春時，證人蔡
    回春並未辦理遷籍霧峰鄉，不具贊助會員之資格，業已不符
    申辦貸款案之規定，惟霧峰鄉農會仍准予申辦該貸款案部分
    。經查：
、霧峰鄉農會函覆稱：依該會現有資料，並未受理過蔡回春申
    請出會手續，然因蔡回春已於90年9月14日搬離霧峰鄉，故
    蔡回春視為法定出會，蔡回春於該日起，即已喪失該會會員
    資格，有臺中縣霧峰鄉農會95年5月5日霧農信字第09514000
    42號函在卷可參（見本院審理卷第2卷第148頁），足見證人
    蔡回春未曾就其遷離霧峰鄉農會乙事，主動向霧峰鄉農會主
    動辦理出會手續。
、衡諸常情，除非會員主動向霧峰鄉農會陳報其戶籍已遷離霧
　　峰鄉，否則經辦貸款人員豈可能知悉會員之戶籍已遷離霧峰
  　鄉？況會員是否已遷離霧峰鄉，並非貸款承辦人所能控制，
    或得以主動查知，除非貸款承辦人於將債務人黃倍仁變更為
    蔡回春之時，已知蔡回春已非農會會員，否則不能以事後查
    證，蔡回春於辦理變更債務人時，已將戶籍遷離霧峰鄉農會
    ，而僅以本項行政疏失，即推論承辦貸款人故意違法變更債
    務人。
３、況本件關聯戶貸款案，於88年7月14日展期時陳清泉之名義
    借款4000萬元、於88年7月14日展期時張淑暖之名義借款400
    0萬元、於88年7月14日展期時黃倍仁之名義借款4000萬元、
    於90年9 月14日蔡回春之名義借款3800萬元，擔保放款均超
    過3000萬元。按擔保放款達3000萬元以上者，係超逾單位主
    管權限之授信案件，須經授信審議小組審議後，方得貸放，
    而審議小組係由總幹事、秘書、信用部主任、會務股長、推
    廣股長、會計股長共7人組成，有霧峰鄉農會86年9月第13屆
    理事會第4次會議議案書在卷可參（見本院審理卷第1卷第17
    1、172頁），本件於88年7月14日展期貸款時，被告癸○○
    為總幹事、被告巳○○為信用部主任、被告丑○○為信用部
    專員（負責傳票、核章工作）、被告甲○為存款傳票核章人
    員、被告壬○○為放款主辦人員、被告子○○為專案貸款人
    員、被告寅○○為徵信人員，除被告癸○○、巳○○為授信
    審議小組成員外，其餘被告均非授信審議小組成員；於90年
     9月14日展期貸款時，被告癸○○已退休、被告巳○○為秘
    書、被告丑○○為信用部主任、被告甲○為催收專員、被告
    壬○○為催收人員、被告子○○為放款主辦人員、被告寅○○為支票存款人員，除被告巳○○、丑○○為授信審議小組
    成員外，其餘被告均非授信審議小組成員，有被告等職位異
    動表在卷可參（見本院審理卷第1卷第142至144頁）。霧峰
    鄉農會辦理貸款程序，係由借款人至農會辦理核貸程序，先
    由徵信人員徵信借戶個人資料，審核後進行他個人資產評估
    ，再進行擔保品查估調查，製作不動產調查報告表，報告表
    上會記載查估價格及擬貸金額，交由信用部主任審核，再送
    到秘書，若金額超過一定額度依規定送審核小組審核，若未
    超過則由秘書在放款批覆書擬准後，呈由總幹事批核。總幹
    事批核後，即可辦理貸放程序，先辦理擔保品的抵押權設定
    ，設定後由借戶填具借款申請書，簽放款批覆書，由授信人
    員辦理對保簽約、徵提債權憑證（如本票）等，再完成撥款
    等節，業為被告癸○○、巳○○、丑○○、甲○、壬○○、
    子○○、寅○○等人供述在卷，且有霧峰鄉農會徵、授信流
    程表、信用部建立分層負責授信管理制度（含權責劃分辦法
    、擔保品鑑估辦理）在卷可佐（見臺灣臺中地方法院檢察署
    92 年度偵字第24276號偵查卷第3卷第3頁、第8至15頁），
    則本件關聯戶貸款之核貸，係經負責徵信、授信之被告甲○
    、壬○○、寅○○處理相關徵信、授信程序後，初步審查是
    否符合貸放標準，是否須送授信審議小組審議，若無須送授
    信審議小組審議，則送由信用部主任審核是否符合貸放標準
    ，再經秘書簽示，最後由總幹事批示是否准貸，如須送授信
    審議小組審議，則嗣授信審議小組審議後，送由信用部主任
    審核是否業經審議小組審議，是否符合貸放標準，再經秘書
    簽示，最後由總幹事批示是否准貸，有卷附之霧峰鄉農會放
    款批覆書在卷可參，並非由被告等其中一人或數人得以擅自
    決定是否要核准本件貸款案件。
４、綜上所述，本件「己○○、辰○○關聯戶」部分，本件貸款
    案之擔保品即前開臺中縣太平頭汴坑段土地之價值既然明顯
    超出貸款金額，已提供足額之擔保，則上開霧峰鄉農會承辦
    人員（即被告癸○○、丑○○、甲○、壬○○、子○○、寅
    ○○）於辦理之初，主觀上相信該貸款案將來可順利足額償
    還，應與常情無違。而本件公訴人所舉有關被告等對於借款
    戶己○○、辰○○等有以人頭戶「分散貸款，集中使用」、
    蔡回春已非霧峰鄉農會會員而仍予以辦理債務人變更等情狀
    ，尚不足以證明上開被告等主觀上確有圖取不法利益或圖加
    不法損害於霧峰鄉農會之犯意，則被告癸○○、丑○○、甲○、壬○○、子○○、寅○○等此部分被訴背信犯行即屬不
    能證明。
(二)、「戊○○關聯戶」貸款案部分（此部分涉案之被告為癸○○
    、巳○○、甲○、壬○○、戊○○）：
１、被告癸○○辯稱：伊根據承辦人員他們實際去勘查擔保品，
    各個層級都有各自負責的工作，他們把他們所審查的意見呈
    給伊看，伊覺得可以了，就依書面審查之後核貸，如果伊不
    在的時候，就由秘書賴竹生處理，由他核准。貸款額度是由
    承辦人員實際勘查，超過1500萬元的部份就由審議小組處理
    ，伊不知道起訴書認為高估的標準為何等語；被告甲○辯稱
    ：就本件貸款案，伊當時擔任授信，授信最主要的工作就是
    要負責對保。本件貸款案有三個借款人，分別是辛○○、卯
    ○○、丁○○說他們根本沒有來農會對保，伊一定有對保，
    如果沒有對保的話，根本不可能會放款。對保的時候，伊要
    看借款人的身分證，另外必須在借款約定書上面簽名，一定
    要本人簽名，不可以用印章代替。伊確實在事後有打電話給
    卯○○，因為當時調查站要伊聯絡卯○○，所以伊才打電話
    給卯○○，告訴她調查站要調查她借款的事情而已等語；被
    告壬○○辯稱：本件貸款案伊是負責徵信，被告戊○○的土
    地上有三七五租約，這件事情伊不知道，伊記得曾看過土地
    謄本，土地謄本是借款人跟代書一起過來拿給伊看的，伊記
    得那時候土地謄本上面沒有記載有三七五租約，伊可以確定
    看到的土地謄本是正本，不是影印本等語；被告戊○○則辯
    稱：卯○○、辛○○、丁○○否認有去借款的部份，確實他
    們有同意去借款，農會貸款有一定的手續，伊當時沒有跟卯
    ○○他們一起過去，伊不是跟他們同一個時間簽借款約定書
    。本件借款人卯○○、庚○○、辛○○、林坤旺、陳桐杰、
    丁○○、王為貝、林炳源，他們借款的錢都是伊在統籌處理
    ，大部分是匯到伊的帳戶，陳桐杰、林坤旺、王為貝他們有
    委託伊投資，卯○○、庚○○、辛○○、丁○○、林炳源他
    們沒有委託伊投資。農會會直接把錢匯到借款戶內之後再由
    借款戶轉匯到伊的帳戶等語。
２、辯護人為被告戊○○辯護稱：起訴書所指被告戊○○分別於
    80年5月間及81年6月間有以人頭借戶向霧峰鄉農會貸款乙節
    ，縱涉有犯罪（被告戊○○否認之），惟已逾刑法第80條第
    1項第2款之10年追訴權時效云云；辯護人為甲○辯護稱：以
    證人丁○○、卯○○名義貸款之案件，皆已還清，且被告甲○於80年5月間、81年6月間對於王為貝、辛○○、庚○○、
    及卯○○等貸款案件，未翔實對保，縱涉及背信罪，惟該犯
    罪事實既於80年及81年間發生，迄至臺灣臺中地方法院檢察
    署於92年12月11收受移送書分案偵查時，已逾10年追訴權時
    效云云。然按被告行為後，刑法第2條第1項業於94年2月2日
    修正公布，並自95年7月1日起施行修正後刑法第2條第1項規
    定，已將新舊法律適用之「從新從輕」原則，改採「從舊從
    輕」原則。依修正前刑法第80條第2項規定：追訴權期間，
    自犯罪成立之日起算。但犯罪行為有連續或繼續之狀態者．
    自行為終了之日起算。本件起訴書認被告戊○○所涉多次背
    信、行使偽造私文書犯行、被告甲○所涉背信犯行，均屬連
    續犯，而參以起訴書所載被告戊○○最後一次利用人頭戶辛○○貸款之犯罪時間為85年9月間（參起訴書附表所示之戊○○關聯戶貸放日欄），則被告戊○○所涉背信、行使造私
    文書犯行之行為終了時應係於85年9月間；起訴書所載被告
    甲○於前揭「己○○、辰○○關聯戶」貸款案件負責授信，
    犯罪時間係於86年間，則被告甲○於86年間仍有背信犯行，
    迄本案臺灣臺中地方法院檢察署於92年12月11日收受法務部
    調查局臺中縣調查站刑事案件移送書，檢察官發動偵查權之
    時，均尚未逾10年，是辯護人前揭所辯，尚無足為被告戊○○、甲○有利之認定。
３、經查：
(1)、本件關聯戶貸款案，係被告戊○○分別以庚○○、辛○○、
    林坤旺、陳桐杰、丁○○、王為貝、卯○○、林炳源（已歿
    ）等人之名義，自80年5月間起至87年12月間止（如附表二
    所示之日期），以彰化縣彰化市○○段140、144、144-2、
    144-4地號土地、臺中縣烏日鄉○○段1111、1112、1131地
    號土地、臺中縣烏日鄉○○○段1227、1251、1252地號土地
    、臺中縣烏日鄉○○○段1280地號土地、臺中市○區○○段
    158-483號土地及其上臺中市○區○○段建號857號建物設定
    抵押權擔保，而向臺中縣霧峰鄉農會申貸如附表二所示之款
    項等情，業據被告戊○○於調查站訊問、偵查中及本院審理
    時均坦承不諱，及證人林坤旺於調查站訊問時、偵查中（見
    臺灣臺中地方法院檢察署92年度偵字第24276號偵查卷第1卷
    第155至158頁、第2卷第41頁至46頁）、證人王為貝於調查
    站訊問時、偵查中（見臺灣臺中地方法院檢察署92年度偵字
    第24276號偵查卷第1卷第159至162頁、第3卷第47頁至55頁
    ）、證人陳桐杰於調查站訊問時、偵查中（見臺灣臺中地方
    法院檢察署92年度偵字第24276號偵查卷第1卷第163至166
    頁、第2卷第41頁至46頁）、證人庚○○於調查站訊問及本
    院審理時（見臺灣臺中地方法院檢察署92年度偵字第24276
    號偵查卷第1卷第192至195頁、本院95年7月21日審理筆錄即
    本院審理卷第4卷第117頁至122頁）等語明確，且有借款申
    請書、不動產調查報告、放款批覆書、個人徵信調查表、放
    款往來交易明細表、土地登記謄本、他項權利證明書、抵押
    權設定契約書在卷可參。
(2)、起訴書認證人辛○○、王為貝、丁○○、庚○○、卯○○等
    人均不知貸款情事，其等並未出面貸款而係由被告戊○○擅
    自冒名為之，被告戊○○所涉行使偽造私文書犯行部分：
、就證人王為貝部分：
Ａ、證人王為貝於調查站訊問時陳稱：被告戊○○是伊表哥，伊
    出借名義給被告戊○○向農會申辦貸款，故伊於80年間加入
    農會為贊助會員。伊個人未在農會貸款，是被告戊○○借用
    伊名義貸款，是說需要一些資金從事事業投資。伊有至農會
    辦對保手續，從未接過農會催息通知，農會人員未對伊進行
    徵、授信調查，只要求伊在書面資料上簽名蓋章，並未詢問
    伊問題等語（見臺灣臺中地方法院檢察署92年度偵字第2427
    6號偵查卷第1卷第159至161頁）；於偵查中亦證稱：戊○○
    是伊姑表兄弟。80、81、83、85、87年的借款申請書，83、
    87年的借據，80年的約定書，80年的入會申請書，80年的個
    人徵信資料調查表，上面的簽名都是伊簽的，印章是伊的。
    伊有去辦貸款，是被告戊○○叫伊去辦，說他有用途。被告
    戊○○有跟伊說要用伊名義借錢去做生意，伊有同意等語（
    見臺灣臺中地方法院檢察署92年度偵字第24276號偵查卷第1
    卷第47至51頁）。
Ｂ、復參以卷附以證人王為貝名義所借款部分之80、81、83、87
    年6月、12月之借款申請書申請人欄，83 年之擔保放款借據
    之保章欄、87年6月、12月之擔保放款借據借款人欄，80年
    之農漁會授信約定書立約定書人對保簽章欄上「王為貝」簽
    名之筆跡（見臺灣臺中地方法院檢察署92年度偵字第2427 6
    號偵查卷第2卷第210頁至212頁、第214、215、217至220頁
    ）確實與證人王為貝於調查站訊問時、偵查中訊問時所為簽
    名之筆跡（見臺灣臺中地方法院檢察署92年度偵字第24276
    號偵查卷第1卷第162頁、第2卷第46頁、第3卷第53頁）相符
    。足見證人王為貝確實有以其名義向霧峰鄉農會借款，而供
    被告戊○○使用。
、就證人庚○○部分：
Ａ、按刑事訴訟法第158條之3規定：「證人、鑑定人依法應具結
    而未具結者，其證言或鑑定意見，不得作為證據」，其立法
    理由乃在擔保該證言或鑑定意見，係據實陳述或公正誠實之
    可信性，故未依法具結者，依證據絕對排除法則，當然無證
    據能力，而不得作為證據。又按被告以外之人（包括證人、
    鑑定人、告訴人、被害人及共同被告等）於檢察事務官、司
    法警察官或司法警察調查中所為之陳述，與審判中不符時，
    其先前之陳述具有較可信之特別情況，且為證明犯罪事實存
    否所必要者，得為證據，刑事訴訟法第159條之2定有明文。
Ｂ、證人庚○○雖於調查站訊問時陳稱：伊從未申請加入農會成
    為會員或贊助會員，不認識被告戊○○，與其沒有任何親戚
    關係。伊從未向霧峰鄉農會申辦任何貸款，2筆伊名義的貸
    款及嗣後改為辛○○的1筆貸款伊完全不知悉，伊的名義是
    遭農會或被告戊○○冒用，伊未曾至農會對保，農會人員從
    未對伊進行徵信，借款申請書內申請人欄均不是伊親自簽名
    ，印章也不是伊的。從未接獲農會催繳利息通知云云（見臺
    灣臺中地方法院檢察署92年度偵字第2427 6號偵查卷第1卷
    第186至188頁）；於調查站訊問時陳稱：伊有無向霧峰鄉農
    會前後申辦2筆貸款，伊已經忘記。被告戊○○稱借伊名義
    有經伊同意，伊不知有貸款這件事。伊沒有把戶口名簿交給
    丁○○、沒有至農會辦對保。入會申請書不是伊親簽，印章
    亦不是伊的云云（見臺灣臺中地方法院檢察署92年度偵字第
    24276號偵查卷第1卷第192至195頁）。於偵查中結證稱：伊
    與被告戊○○沒有親戚關係。伊不知道自己是否為農會會員
    ，沒有在農會貸款。不知道有做被告戊○○人頭戶去農會借
    錢，貸款相關資料不是伊本人去申辦的。沒有經農會對保並
    寫過授信約定書和借據云云（見臺灣臺中地方法院檢察署92
    年度偵字第24276 號偵查卷第1卷第192至195頁）。惟其於
    本院審理時結證改稱：伊於73年結婚的，原來戶籍是霧峰鄉
    ○鄉村○○街20號，在結婚後就把戶籍遷出了，伊之前曾聽
    伊妹妹丁○○說要邀伊加入霧峰鄉會員，伊想說沒什麼，好
    像有同意。但是伊沒有填寫入會申請書，伊有在霧峰鄉農會
    開戶，但忘了是什麼時候開戶的。伊有在霧峰鄉農會貸款過
    ，但是貸多少錢、以何擔保、保證人何人、借過幾次錢，伊
    不太記得了。當時借款有聽被告戊○○說要用他的土地當擔
    保品，用伊和伊妹妹丁○○的名義去借款週轉，伊說有借款
    過就是指被告戊○○借的。伊知道被告戊○○有用伊的名義
    向霧峰鄉農會借款，伊想他有擔保品，所以認為沒有關係。
    伊有授權丁○○處理貸款的事情，但是被告戊○○本人沒有
    跟伊接觸過加入會員或貸款的事，伊也沒有提供農會帳戶號
    碼、印章，也沒有寫過借款申請書，伊是有去開過戶，簽過
    一些東西，但是沒有印象去對保或徵信。92年度偵字第24
    276 號偵查卷第2卷191、192頁借款申請書、193頁徵信資料
    調查表、194頁入會申請書、195頁會員資料卡上面簽名不是
    伊簽的，印章因為伊有很多木頭章，所以不確定該等文件上
    的印文是不是伊的印章。伊在調查站說不知道有貸款的事，
    是因為伊很緊張，擔心被告戊○○沒把貸款還掉，貸款資料
    確實不是伊去申辦的等語（見本院95年9月21日審理筆錄即
    本院審理卷第4卷第117至121頁），則證人庚○○是否有事
    先同意被告戊○○以其名義向霧峰鄉農會借款，而供被告戊○○使用乙情，於偵訊及本院審理時所述不一。
Ｃ、霧峰鄉農會辦理貸款程序，係由借款人至農會辦理核貸程序
    ，先由徵信人員徵信借戶個人資料，審核後進行他個人資產
    評估，再進行擔保品查估調查，製作不動產調查報告表，報
    告表上會記載查估價格及擬貸金額，交由信用部主任審核，
    再送到秘書，若金額超過一定額度依規定送審核小組審核，
    若未超過則由秘書在放款批覆書擬准後，呈由總幹事批核。
    總幹事批核後，即可辦理貸放程序，先辦理擔保品的抵押權
    設定，設定後由借戶填具借款申請書，簽放款批覆書，由授
    信人員辦理對保簽約、徵提債權憑證（如本票）等，再完成
    撥款等節，業為被告癸○○、巳○○、丑○○、甲○、壬○○、子○○、寅○○等人供述在卷，且有霧峰鄉農會徵、授
    信流程表、信用部建立分層負責授信管理制度（含權責劃分
    辦法、擔保品鑑估辦理）在卷可佐（見臺灣臺中地方法院檢
    察署92年度偵字第24276號偵查卷第3卷第3頁、第8至15頁）
    。若被告戊○○未經證人庚○○同意，冒以證人庚○○之名
    義辦理貸款，則被告戊○○如何於辦理貸款之初取得證人庚○○之身分證資料以供農會承辦人員填載證人庚○○之徵信
    資料調查表及臺中縣霧峰鄉農會會員入會申請書？復參以證
    人丁○○於本院審理時結證稱：當初是伊提供證人庚○○之
    戶口名簿予被告戊○○等語（見本院95年9月29日審理筆錄
    即本院審理卷第4卷第115頁），亦與證人庚○○前揭於本院
    審理時所述，當時借款有聽被告戊○○說要用他的土地當擔
    保品，用伊和伊妹妹丁○○的名義去借款週轉，伊說有借款
    過就是指被告戊○○借的。伊知道被告戊○○有用伊的名義
    向霧峰鄉農會借款，伊想他有擔保品，所以認為沒有關係等
    情相符。
Ｄ、又證人庚○○曾於81年7月23在霧峰鄉農會開立存款帳戶，
    且以其名義向霧峰鄉農會申請借款放貸之金額，確實有撥款
    至證人庚○○帳戶，有臺中縣霧峰鄉農會95年2月14日霧農
    信字第0951400047號函暨所附具之霧峰鄉農會活期存款印鑑
    卡、存款帳卡附卷足憑（見本院審理卷第2卷第101、109頁
    ），而證人庚○○於本院審理時坦承，該存款帳戶係其本人
    所開立，已如前述。證人庚○○於81年6月27日申請為臺中
    縣霧峰鄉農會會員（見臺灣臺中地方法院檢察署92年度偵字
    第24276號偵查卷第2卷第194頁）；於81年7月30日以其及卯
    ○○之名義，以被告戊○○所有之彰化縣彰化市○○段140
    、144、144- 2、144-4地號土地向霧峰鄉農會設定抵押擔保
    借款，而設定最高限額抵押權共3600萬元，有土地登記簿謄
    本在卷可參（見臺灣臺中地方法院檢察署92年度偵字第2427
    6 號偵查卷第3卷第104至115頁），則證人庚○○於相距約1
    個月餘之時間內，即向霧峰鄉農會申請成為會員、申請開立
    存款帳戶及設定抵押借款，而辦理前開手續均需有本人之身
    分證件資料方得為之，於證人庚○○申請加入會員迄設定抵
    押借款該段時間內，證人庚○○本人親自持其身分證件向霧
    峰鄉農會辦理開立存款帳戶，而被告戊○○竟得以在未經證
    人庚○○同意下，而為證人庚○○辦理入會、設定抵押借款
    ，實與常情有悖。
Ｅ、衡諸常情，若被告戊○○未得證人庚○○同意，即以證人庚○○名義辦理借款，而以被告戊○○所有之土地擔保借款，
    經農會同意放貸後，該貸得之款項係撥款入證人庚○○之帳
    戶內，則證人庚○○即有可能自行將款項領出自用，實無可
    能擔負該等風險；再證人庚○○於調查站訊問時、偵查中均
    陳稱，不知有遭人冒名貸款云云，惟證人庚○○於81年7月
    間即開設存款帳戶，迄本件於92年間調查時，已有10年餘之
    時間，證人庚○○既開立該存款帳戶，而與霧峰鄉農會有存
    款往來，則理應於整理存摺交易明細時得知其帳戶內有鉅額
    款項撥入，而向農會人員反應，若遭人冒用，應早已報警處
    理。是綜上所述，應以證人庚○○於本院審理時結證之內容
    與事實較為相符，其確實曾同意被告戊○○借用其名義借款
    ，而擔任本件貸款案之人頭借款戶，被告戊○○並未冒用其
    名義借款。
、就證人丁○○部分：
Ａ、按刑事訴訟法第158條之3規定：「證人、鑑定人依法應具結
    而未具結者，其證言或鑑定意見，不得作為證據」，其立法
    理由乃在擔保該證言或鑑定意見，係據實陳述或公正誠實之
    可信性，故未依法具結者，依證據絕對排除法則，當然無證
    據能力，而不得作為證據。又按被告以外之人（包括證人、
    鑑定人、告訴人、被害人及共同被告等）於檢察事務官、司
    法警察官或司法警察調查中所為之陳述，與審判中不符時，
    其先前之陳述具有較可信之特別情況，且為證明犯罪事實存
    否所必要者，得為證據，刑事訴訟法第159條之2定有明文。
Ｂ、證人丁○○雖於調查站訊問時陳稱：庚○○電話告訴伊在農
    會有貸款，伊名義是遭冒用。伊認識被告戊○○，是經友人
    介紹而僅同桌共餐一次，其實並不熟，是因被告戊○○遊說
    可享許多權益，才辦理加入霧峰鄉農會會員，他並向伊索取
    戶口名簿影本。伊從未在農會申辦任一筆貸款，伊名義的二
    筆貸款及嗣後改為陳桐杰一筆貸款，伊完全不知道，伊的名
    義遭冒用，伊也不認識陳桐杰。伊沒有至農會辦對保，農會
    人員從未對伊進行徵授信，借款申請書之申請人欄均不是伊
    簽名，且印章也不是伊的。伊從未接到農會催息通知云云（
    見臺灣臺中地方法院檢察署92年度偵字第24276號偵查卷第1
    卷第189至191頁）；於調查站訊問時陳稱：伊認識被告戊○○，但幾乎沒有往來。印象中沒有在農會前後申辦二筆貸款
    。被告戊○○稱借用伊名義貸款有得伊同意，伊不知有貸款
    這件事，被告戊○○稱委託伊找二人供他貸款，伊印象中僅
    拿自己的戶口名簿給他，伊未曾到農會辦對保。會員申請書
    不是伊親簽，印章亦非伊的。因時間久遠，很多事情伊已經
    忘記了云云（見臺灣臺中地方法院檢察署92年度偵字第2427
    6號偵查卷第1卷第192至195頁）；於偵查中結證稱：伊與被
    告戊○○無親戚關係。伊沒有在霧峰鄉農會貸款。不知道有
    做被告戊○○的人頭去農會借錢。貸款相關資料不是伊本人
    去申辦的。伊沒有經農會對保並填寫授信約定書及借據云云
    （見臺灣臺中地方法院檢察署92年度偵字第24276號偵查卷
    第2卷第41至46頁）。惟其於本院審理時結證改稱：伊原本
    不是霧峰鄉農會會員，後來被告戊○○跟伊說要幫伊加入，
    所以伊有提供戶口名簿影本給他。他那時候跟伊說加入會員
    有很多活動可以參加。伊大概是在幾年前在霧峰鄉農會有開
    戶，因為要加入農保，伊沒有跟霧峰鄉農會貸款。被告戊○○有跟伊說過要借用伊的名義貸款，他說很快就會還掉，所
    以伊有同意。伊在調查站說沒有貸款，是因為伊本身沒有貸
    款，後來才想到被告戊○○。對於是否有到農會填寫貸款申
    請書或借據之類的事，伊已經不太有印象等語（見本院95年
    9月29日審理筆錄即本院審理卷第4卷第113至116頁），則證
    人丁○○是否有事先同意被告戊○○以其名義向霧峰鄉農會
    借款，而供被告戊○○使用乙情，於偵訊及本院審理時所述
    不一。
Ｃ、霧峰鄉農會辦理貸款程序，係由借款人至農會辦理核貸程序
    ，先由徵信人員徵信借戶個人資料，審核後進行他個人資產
    評估，再進行擔保品查估調查，製作不動產調查報告表，報
    告表上會記載查估價格及擬貸金額，交由信用部主任審核，
    再送到秘書，若金額超過一定額度依規定送審核小組審核，
    若未超過則由秘書在放款批覆書擬准後，呈由總幹事批核。
    總幹事批核後，即可辦理貸放程序，先辦理擔保品的抵押權
    設定，設定後由借戶填具借款申請書，簽放款批覆書，由授
    信人員辦理對保簽約、徵提債權憑證（如本票）等，再完成
    撥款等節，業為被告癸○○、巳○○、丑○○、甲○、壬○○、子○○、寅○○等人供述在卷，且有霧峰鄉農會徵、授
    信流程表、信用部建立分層負責授信管理制度（含權責劃分
    辦法、擔保品鑑估辦理）在卷可佐（見臺灣臺中地方法院檢
    察署92年度偵字第24276號偵查卷第3卷第3頁、第8至15頁）
    。若被告戊○○未經證人丁○○同意，冒以證人丁○○之名
    義辦理貸款，則被告戊○○如何於辦理貸款之初取得證人丁○○之身分證資料以供農會承辦人員填載證人丁○○之徵信
    資料調查表及臺中縣霧峰鄉農會會員入會申請書？復參以證
    人丁○○於調查站訊問時及本院審理時均證稱：當初是伊有
    提供自己的戶口名簿影本給被告戊○○等語；證人丁○○於
    調查站訊問時亦陳稱：伊是因被告戊○○遊說加入霧峰鄉農
    會可享許多權益，乃辦理加入霧峰鄉農會會員；於本院審理
    亦證稱：伊原本不是霧峰鄉農會會員，後來被告戊○○說要
    幫伊加入，所以伊有提供戶口名簿影本給被告戊○○等語，
    均已如前述，則證人丁○○確有提供其身分資料證件供被告
    戊○○為其辦理加入霧鄉農會會員。
Ｄ、又證人丁○○於81年6月12在霧峰鄉農會開立存款帳戶，且
    以其名義向霧峰鄉農會申請借款放貸之金額，確實有撥款至
    證人丁○○帳戶，有臺中縣霧峰鄉農會95年2月14日霧農信
    字第0951400047號函暨所附具之霧峰鄉農會活期存款印鑑卡
    、存款帳卡附卷足憑（見本院審理卷第2卷第100、108頁）
    ，又證人丁○○於本院審理時坦承，該存款帳戶係其本人所
    開立，已如前述。證人丁○○係於81年6月9日申請為臺中縣
    霧峰鄉農會會員（見臺灣臺中地方法院檢察署92年度偵字第
    24276號偵查卷第2卷第188頁）；於81年6月23日以其及陳桐
    杰之名義，以被告戊○○所有之臺中縣烏日鄉○○段1111、
    1112 、1113地號土地向霧峰鄉農會設定抵押擔保借款，而
    設定最高限額抵押權共3000萬元，有土地登記簿謄本在卷可
    參（見臺灣臺中地方法院檢察署92年度偵字第24276號偵查
    卷第3卷第78至89頁），則證人丁○○於半個月內，即向霧
    峰鄉農會申請成為會員、申請開立存款帳戶及設定抵押借款
    ，而辦理前開手續均需有本人之身分證件資料方得為之，於
    證人丁○○申請加入會員迄設定抵押借款該段時間內，經證
    人丁○○先同意由被告戊○○為其加入霧峰鄉農會會員，本
    人親自持其身分證件向霧峰鄉農會辦理開立存款帳戶，而被
    告戊○○竟得以在未經證人丁○○同意下，而為證人丁○○
    辦理設定抵押借款，實與常情有悖。
Ｅ、衡諸常情，若被告戊○○未得證人丁○○同意，即以證人丁○○名義辦理借款，而以被告戊○○所有之土地擔保借款，
    經農會同意放貸後，該貸得之款項係撥款入證人丁○○之帳
    戶內，則證人丁○○即有可能自行將款項領出自用，實無可
    能擔負該等風險；再證人丁○○於調查站訊問時、偵查中均
    陳稱，不知有遭人冒名貸款云云，惟證人丁○○於81年6月
    間即開設存款帳戶，迄本件於92年間調查時，已有10年餘之
    時間，證人丁○○於本院審理時證稱：係為了辦理農保而開
    立該存款帳戶，而與霧峰鄉農會有往來，則理應於存入農保
    保費時，整理存摺交易明細時得知其帳戶內有鉅額款項撥入
    ，而向農會人員反應，若遭人冒用，應早已報警處理。是綜
    上所述，應以證人丁○○於本院審理時結證之內容與事實較
    為相符，其確實曾同意被告戊○○借用其名義借款，而擔任
    本件貸款案之人頭借款戶，被告戊○○並未冒用其名義借款
    。
、證人辛○○部分：證人辛○○自調查站訊問時、偵查中及本
    院審理時均證稱，未曾同意被告戊○○借用其名義借款，而
    擔任本件貸款案之人頭借款戶、未曾加入霧峰鄉農會會員、
    亦未曾在霧峰鄉農會立存款帳戶云云，然查：
Ａ、證人辛○○於調查訊問時陳稱：各筆貸款案之貸款申請書，
    申請人欄只有81年3月19日那筆比較像伊的簽名，其他各筆
    均不是伊簽名。被告戊○○曾開車載伊至霧峰黃正義服務處
    ，當時被告戊○○要伊在1張文件上簽名，惟被告戊○○未
    向伊說明簽名的目的為何等語（見臺灣臺中地方法院檢察署
    92年度偵字第24276號偵查卷第1卷第179頁背面），又證人
    辛○○於本院審理時結證稱：伊認識被告戊○○，他是家鄉
    的長官，他以前是烏日鄉鄉長、國大代表，伊與被告戊○○
    未曾有生意上往來。伊是高中畢業，是安裝大理石的技師。
    被告戊○○曾經要伊在1張文件上簽名，但伊不知道簽了什
    麼文件，伊不知道為何要在文件上簽名等語（見本院95年7
    月21日審理筆錄即本院審理卷第3卷第275頁），則證人辛○○之學歷為高中畢業，且與被告戊○○並無親戚關係，或有
    其他私交，然被告戊○○拿文件給證人辛○○簽名時，證人
    辛○○對該文件內容未予以觀覽，對該文件之內容毫無所悉
    ，竟加以簽名？實啟人疑義。
Ｂ、雖證人辛○○於偵查中結證稱：伊名義的貸款申請書上的身
    分證號碼根本不是伊本人的身分證號碼云云（見臺灣臺中地
    方法院檢察署92年度偵字第24276號偵查卷第3卷第51頁背面
    ），然於本院審理時結證稱：入會申請書、借款約定書上面
    的身分證字號是伊的身分證字號，但是上面的簽名不是伊簽
    的等語（見本院95年7月21日審理筆錄即本院審理卷第3卷第
    273頁），又依該入會申請書、農漁會授信約定書（見臺灣
    臺中地方法院檢察署92年度偵字第24276號偵查卷第2卷第
    179頁背面）所載證人辛○○之國民身分證號碼，確與其於
    本院審理時，經本院核對其國民身分證確認其身分時，所陳
    報之國民身分證號碼相符。
Ｃ、證人辛○○陳稱：伊未曾加入霧峰鄉農會之會員、未曾至霧
    峰鄉農會借款、未曾在霧峰鄉農會開立存款帳戶云云。惟霧
    峰鄉農會辦理貸款程序，係由借款人至農會辦理核貸程序，
    先由徵信人員徵信借戶個人資料，審核後進行他個人資產評
    估，再進行擔保品查估調查，製作不動產調查報告表，報告
    表上會記載查估價格及擬貸金額，交由信用部主任審核，再
    送到秘書，若金額超過一定額度依規定送審核小組審核，若
    未超過則由秘書在放款批覆書擬准後，呈由總幹事批核。總
    幹事批核後，即可辦理貸放程序，先辦理擔保品的抵押權設
    定，設定後由借戶填具借款申請書，簽放款批覆書，由授信
    人員辦理對保簽約、徵提債權憑證（如本票）等，再完成撥
    款等節，業為被告癸○○、巳○○、丑○○、甲○、壬○○
    、子○○、寅○○等人供述在卷，且有霧峰鄉農會徵、授信
    流程表、信用部建立分層負責授信管理制度（含權責劃分辦
    法、擔保品鑑估辦理）在卷可佐（見臺灣臺中地方法院檢察
    署92年度偵字第24276號偵查卷第3卷第3頁、第8至15頁）。
    而證人辛○○名義，係於79年11月23日申請為臺中縣霧峰鄉
    農會會員（見臺灣臺中地方法院檢察署92年度偵字第2427 6
    號偵查卷第2卷第207頁）；於79年11月26日以其名義，以被
    告戊○○所有之臺中市○區○○段000-0000號地號土地及其
    上之建物向霧峰鄉農會設定抵押擔保借款，而設定最高限額
    抵押權1160萬元，有土地登記簿謄本、土地建築改良物抵押
    權設定契約書在卷可參（見證物卷P卷第4至6頁、15頁）；
    於79年11月23在霧峰鄉農會開立存款帳戶，且以其名義向霧
    峰鄉農會申請借款放貸之金額，確實有撥款至證人辛○○帳
    戶，有臺中縣霧峰鄉農會95年2月14日霧農信字第095140004
    7號函暨所附具之霧峰鄉農會活期存款印鑑卡、存款帳卡附
    卷足憑（見本院審理卷第2卷第99、106頁），若被告戊○○
    未經證人辛○○同意，冒以證人辛○○之名義辦理貸款，則
    被告戊○○如何於辦理貸款之初取得證人辛○○之身分證資
    料以供農會承辦人員填載證人辛○○之徵信資料調查表及臺
    中縣霧峰鄉農會會員入會申請書？
Ｄ、證人辛○○於本院審理時結證稱：伊曾於調查站陳稱伊退伍
    不久，被告戊○○向伊父親商量要將伊的戶籍遷到霧峰鄉設
    籍等語，伊當時才20幾歲，剛退伍，忘記是誰要伊遷至該處
    ，用意伊也不知道等語（見本院95年7月21日審理筆錄即本
    院審理卷第3卷第274頁），且證人辛○○原設籍在臺中縣烏
    日鄉○○鄉○○路新開巷1之6號，於79年11月23日遷入，而
    遷入臺中縣霧峰鄉○○街12之5號，於81年3月20日遷出，有
    全戶戶籍資料查詢結果、全戶簿冊影像資料查詢結果各乙份
    在卷可佐（見本院審理卷第4卷第260、261頁），顯見證人
    辛○○確曾自行於79年11月23日將戶籍遷至臺中縣霧峰鄉。
    而於80年間，向霧峰鄉農會農會辦理貸款時，借款人須為該
    會之正會員（含同戶家屬）或贊助會員，有霧峰鄉農會95年
    2 月14日霧農信字第0951400047號函在卷可參（見本院審理
    卷第2卷第19頁）；又年滿20歲，且設籍於臺中縣霧峰鄉，
    實際從事農業，具有自耕農、佃農、雇農、農業學校畢業或
    有農業專著或發明，並現在從事農業推廣工作者、服務於依
    法令登記之農、林、牧場員工，並實際從事農業者，得加入
    霧峰鄉農會會員，有霧峰鄉農會95年4月3日霧農信字第0951
    400103號函在卷可參（見本院審理卷第2卷第152、154頁）
    ，若果證人辛○○未曾同意被告戊○○以其名義借款，而係
    遭被告戊○○冒名借款，何以恰巧於以其名義於79年11月23
    加入霧峰鄉農會會員之同日，將其戶籍遷入臺中縣霧峰鄉？
Ｅ、又證人辛○○名義，以被告戊○○所有之土地向霧峰鄉農會
    設定抵押擔保借款，除上開於79年11月26日，以被告戊○○
    所有之臺中市○區○○段000-0000號地號土地及其上之建物
    向霧峰鄉農會設定抵押擔保借款，設定最高限額抵押權1160
    萬元外，於81年6月23日與林坤旺，被告戊○○所有之臺中
    縣烏日鄉○○○段1227號、1252號土地，向霧峰鄉農會設定
    抵押擔保借款，設定最高限額抵押權1200萬元，有土地、建
    築改良物抵押權設定契約書、他項權利證明書、土地登記簿
    謄本，且霧峰鄉農會確實自79年11月23日起至81年6月29日
    間，陸續將款項撥放至證人辛○○在該農會之存款帳戶中，
    入帳之金額高達數千萬元，有臺中縣霧峰鄉農會95年2月14
    日霧農信字第0951400047號函暨所附具之存款帳卡附卷足憑
    （見本院審理卷第2卷第106頁）。衡諸常情，若被告戊○○
    未得證人辛○○同意，即以證人辛○○名義辦理借款，而以
    被告戊○○所有之土地擔保借款，經農會同意放貸後，該貸
    得之款項均撥款入證人辛○○帳戶內，則證人辛○○即有可
    能自行將款項領出自用，被告戊○○實無可能擔負該等風險
    。是綜上所述，證人辛○○前開證言尚無足採認，證人辛○○應曾同意被告戊○○借用其名義借款，而擔任本件貸款案
    之人頭借款戶，被告戊○○並未冒用其名義借款。
、證人卯○○部分：證人卯○○雖於調查站訊問時、偵查中及
    本院審理時均證稱，未曾同意被告戊○○借用其名義借款，
    而擔任本件貸款案之人頭借款戶，未曾加入霧峰鄉農會會員
    云云，然查：
Ａ、證人丙○○即證人卯○○之夫於本院審理時結證稱：伊與被
    告戊○○是因為他是伊爸爸的朋友，所以才認識的，伊跟他
    沒有金錢往來。被告戊○○曾經找過伊，說要借名義辦貸款
    ，伊跟卯○○商量了2、3次，商量的結果伊認為被告戊○○
    來拜託這麼多次，所以伊就同意用卯○○的名義幫被告戊○○辦貸款，但伊跟卯○○說的是伊自己要做生意辦貸款，所
    以卯○○並不知道辦貸款的事情，是後來這個案子她才知道
    。伊當時拿了卯○○的身分證影本給被告戊○○，有沒有給
    他印章伊忘記了，貸幾筆，貸款總額多少伊都不知道。被告
    戊○○事先有跟伊說要用土地辦貸款做生意，伊有問他說這
    樣會不會吃虧，他說只是做一個貸款而已，他沒有說要提供
    擔保品，也沒有說到擔保品及保證人的來源等語（見本院95
    年9月29日審理筆錄即本院審理卷第4卷第104至106頁）。證
    人卯○○於本院審理時結證稱：伊先生丙○○沒有跟伊提過
    被告戊○○要借用伊的名義申辦貸款，也沒有說要幫伊辦農
    會入會。伊沒有拿身分證或印章、農會存摺給丙○○，但是
    伊與丙○○有共同的抽屜，重要的東西都放在那邊，農會存
    款戶的開戶是伊辦的。丙○○有跟伊討論過他要跟朋友做生
    意辦貸款的事情，但是後來都沒有說到要實際上要辦貸款，
    只有問說可不可以用伊的名義辦貸款，伊說到時候再說（見
    本院95年9月29日審理筆錄即本院審理卷第4卷第111至112頁
    ），核與被告戊○○於本院審理時陳稱：伊是借用證人丙○○的太太卯○○的名義辦理貸款，當時證人丙○○提供卯○○的身分證影本給伊，卯○○帳號是伊在農會查得，印章伊
    忘了是委託伊代刻或者是丙○○交給伊的。伊有跟丙○○說
    要用伊的土地貸款，但是不知道伊的土地可以貸款多少，因
    為當時土地還沒有估價，所以伊沒說要貸多少。取款條在申
    請貸款的時候早就蓋好，印章應該是卯○○帳戶的那一顆印
    章，因為農會的人會核對取款條上的印章，而且一開始取款
    條就蓋了很多張，沒有押日期。是伊拿卯○○的身分證影本
    去加入農會會員，由農會的人代筆寫入會申請書。伊事先有
    跟丙○○說要用卯○○加入會員等語（見本院95年9月29日
    審理筆錄即本院審理卷第4卷第109、110頁），則證人丙○○確實曾提供其妻即證人卯○○之身分證件，同意被告戊○○以證人卯○○之名義向霧峰鄉農會辦理貸款。又因向霧峰
    鄉農會農會辦理貸款時，借款人須為該會之正會員（含同戶
    家屬）或贊助會員，有霧峰鄉農會95年2月14日霧農信字第0
    951400047號函在卷可參（見本院審理卷第2卷第19頁），故
    被告戊○○方為證人卯○○加入農會會員。
Ｂ、證人卯○○曾於81年6月26在霧峰鄉農會開立存款帳戶，且
    以其名義向霧峰鄉農會申請借款放貸之金額，確實有撥款至
    證人卯○○帳戶，有臺中縣霧峰鄉農會95年2月14日霧農信
    字第0951400047號函暨所附具之霧峰鄉農會活期存款印鑑卡
    、存款帳卡附卷足憑（見本院審理卷第2卷第102、110頁）
    ，又證人卯○○於本院審理時坦承，該存款帳戶係其本人所
    開立，已如前述。證人卯○○於81年6月25日申請為臺中縣
    霧峰鄉農會會員（見臺灣臺中地方法院檢察署92年度偵字第
    24276號偵查卷第2卷第184頁）；於81年7月30日以其及庚○○之名義，以被告戊○○所有之彰化縣彰化市○○段140、1
    44、144- 2、144-4地號土地向霧峰鄉農會設定抵押擔保借
    款，而設定最高限額抵押權共3600萬元，有土地登記簿謄本
    在卷可參（見臺灣臺中地方法院檢察署92年度偵字第2427 6
    號偵查卷第3卷第104至115頁），何以恰巧於被告戊○○為
    證人卯○○加入霧峰鄉農會會員之翌日，證人卯○○即自行
    前往霧峰鄉農會申請開立存款帳戶，且於證人卯○○申請開
    立存款帳戶後約1個月餘之時間，被告戊○○即以證人卯○○之名義設定抵押借款？
Ｃ、再霧峰鄉農會確實自81年8月17日至同月27日止，將款項撥
    放至證人卯○○在該農會之存款帳戶中，入帳之金額分別為
    260萬、240萬、900萬元，有臺中縣霧峰鄉農會95年2月14日
    霧農信字第0951400047號函暨所附具之存款帳卡附卷足憑（
    見本院審理卷第2卷第110頁），衡情，若被告戊○○未得證
    人卯○○同意，即以其名義辦理借款，而以被告戊○○所有
    之土地擔保借款，經農會同意放貸後，該貸得之款項係撥款
    入證人卯○○之帳戶內，則證人卯○○即有可能自行將款項
    領出自用，被告戊○○實無可能擔負該等風險；再證人卯○○於陳稱，不知有遭人冒名貸款云云，惟證人卯○○於81年
    6月間即開設存款帳戶，迄本件於92年間調查時，已有10年
    餘之時間，證人卯○○既開立該存款帳戶，而與霧峰鄉農會
    有存款往來，則理應於整理存摺交易明細時得知其帳戶內有
    鉅額款項撥入，而向農會人員反應，若遭人冒用，應早已報
    警處理。是綜上所述，證人卯○○應曾同意被告戊○○借用
    其名義借款，而擔任本件貸款案之人頭借款戶，被告戊○○
    並未冒用其名義借款。
、是起訴書認，證人辛○○、王為貝、丁○○、庚○○、卯○○等人均不知貸款情事，其等並未出面貸款而係由被告戊○○擅自冒名為之，被告戊○○所涉行使偽造私文書犯行部分
    ，公訴人所舉之證據尚無足證明被告戊○○有此部分之犯行
    。
(3)、起訴書認被告癸○○、甲○、壬○○涉及背信罪嫌部分：起
    訴書認被告等涉有背信犯行，係認：本件貸款案係由被告戊○○擅自冒名為之，被告等未對名義借款人為對保、徵信、
    授信之調查，本件係分散貸款、集中使用，快官段及螺潭段
    等地號土地擔保品，貸款當時均有三七五租約存在（亦即土
    地價格有相當之折扣、未因此核算土地處分後應予降低之價
    值），惟鑑價作業均未確實敘明，影響未來處分土地後之農
    會權益，然查：
、就本件擔保品即臺中縣烏日鄉○○段、彰化縣彰化市○○段
    等地號土地擔保品，貸款當時均有三七五租約存在，鑑價作
    業均未確實敘明部分：
Ａ、被告戊○○所提供用以擔保本件借款之彰化縣彰化市○○段
    140、144、144-2、144-4地號土地，雖於38年即訂有三七五
    租約，有彰化縣彰化市公所95年1月9日彰市民政字第095000
    1071號函暨所附具之私有耕地租約期滿續訂租約申請書、承
    租人自任耕作切結書、臺灣省彰化市私有土地租約、土地登
    記謄本在卷可參（見本院審理卷第2卷第2至14頁、第166頁
    至177頁），被告戊○○所提供用以擔保本件借款之臺中縣
    烏日鄉○○段1111、1112、1131地號土地，原係喀哩段974
    、974-1、974-3、974-4地號土地，均於57年4月26日訂立三
    七五租約，有臺中縣烏日鄉公所95年7月18日烏鄉民字第095
    0012955號函暨所附具之臺灣省臺中縣私有耕地租約書附卷
    可佐（見本院審理卷第3卷第219至221頁）。
Ｂ、惟彰化縣彰化市○○段140、144、144-2、144-4地號土地，
    雖於38年即訂有三七五租約，然依上開土地之土地登記謄本
    ，該等土地係於84年10月27日起始有「有三七五租約」之註
    記，並有彰化縣彰化地政事務所95年7月14日彰地一字第095
    0008809號函在卷可參；臺中縣烏日鄉○○段1111、1112、1
    131地號土地，原係喀哩段974、974-1、974-3、974-4地號
    土地，於57年4月26日訂立三七五租約，然依上開土地之土
    地登記謄本，係從86年12月30日始有「有三七五租約」之註
    記（見本院審理卷第2卷第178頁至189頁）。係因三七五租
    約註記係依據84年3月25日訂定「臺灣省地政事務所審查三
    七五租約耕地出賣或出典案件與（鄉、鎮、市、區）公所聯
    繫作業要點」辦理，於該要點實施後始有辦理該項註記，有
    彰化縣彰化地政事務所95年8月2日彰地一字第0950009443號
    函在卷可參。
Ｃ、然本件被告戊○○以其前開彰化縣彰化市○○段等土地設定
    抵押辦理本件初貸之時間，係於81年7月間，以證人庚○○
    、卯○○之名義借款，而設定最高限額抵押權3600萬元，有
    土地建築改良物抵押權設定契約書在卷可參（見臺灣臺中地
    方法院檢察署92年度偵字第24276號偵查卷第2卷第232頁）
    ，以前揭臺中縣烏日鄉○○段等土地設定抵押辦理本件初貸
    之時間，係於79年10月間，以證人陳桐杰之名義借款，而設
    定最高限額抵押權1740萬元，有土地建築改良物抵押權設定
    契約書、他項權利證明書在卷可參（見證物P卷第32、33頁
    ），則被告戊○○辦理本件貸款案之時間，均在前開土地於
    84年10月27日、86年12月30日土地登記簿謄本上註記有「三
    七五租約」之前。被告戊○○未主動告知本件負責徵信之被
    告壬○○前開土地上有三七五租約，被告壬○○實無從自土
    地登記簿謄本上得知該等土地上有三七五租約乙情。
、分散貸款、集中使用，而未對借款人予以未對被告戊○○所
    冒用之名義借款人為對保、徵信、授信之調查部分：
Ａ、本件貸款案，雖被告戊○○有利用證人王為貝、丁○○、庚○○、卯○○、辛○○、林炳源、林坤旺、陳桐杰等人之名
    義借貸，惟借款戶利用人頭「分散貸款，集中使用」者，係
    規避授信限額相關規定，且人頭借戶非貸款之實際使用人，
    對貸款事項多漠不關心時，雖為名義上之債務人，但多無履
    行債務之意願，影響債權之實現，而真正貸款使用人因非名
    義上之債務人，又可規避契約上之責任，徒生權利義務之爭
    議。同時分散貸款集中使用，使金融行庫資金，貸放予少數
    集團或關聯戶，風險過度集中，故屢為主管機關於金融檢查
    時列為不合貸款業務規定項目。因此，金融機構需調查有無
    借用人頭戶「分散貸款，集中使用」，其最主要目的乃在於
    借款戶有足夠之資金及信用以保障債權，然而這只是保障債
    權之手段之一，而非唯一。換言之，債權若有其他足額擔保
    ，則不能以借款人有利用人頭分散貸款、集中使用之情形，
    即貿然認定被告等貸款承辦人員主觀上即有圖取不法利益或
    圖加不法損害於霧峰鄉農會之犯意。
Ｂ、本件起訴書認因被告戊○○所提供之彰化縣彰化市○○段、
    臺中縣烏日鄉○○段等地號土地擔保品，貸款當時均有三七
    五租約存在（亦即土地價格有相當之折扣、未因此核算土地
    處分後應予降低之價值），鑑價作業均未確實敘明，影響未
    來處分土地後之農會權益，而認被告壬○○之徵信、被告癸○○之准貸涉有背信罪嫌，然此部分係被告壬○○於徵信時
    、被告癸○○准貸時所無法得知，已詳如上述，另本件被告
    戊○○利用證人王為貝、丁○○、庚○○、卯○○、辛○○
    、林炳源、林坤旺、陳桐杰等人之名義借貸，貸款總金額（
    就附表二所示之金額計算）達2億多元，目前僅餘以辛○○
    為名義借款人部分之貸款未清償完畢，尚積欠霧峰鄉農會
    3031萬953元，有霧峰鄉農會95年2月14日霧農信字第095140
    0047號函所附具之本件貸款案件目前繳息及積欠該會金額表
    在卷可參。
Ｃ、金融機構之放款業務為商業行為之一種，本具有一定風險性
    ，其受經濟景氣影響甚大，經濟景氣之榮衰固然受到市場活
    動熱絡與否所影響，但影響景氣者絕非僅止於市場經濟一端
    ，外在或內在、主觀或客觀、人為或自然因素均有牽制之可
    能，正面因素如重大企業之合併、財報獲利之宣佈等，負面
    因素則如戰爭、貿易制裁、暴動、天災等，均會影響景氣。
    換言之，景氣好壞存有許多不確定變數，敏感且相當容易受
    到干擾，可說是瞬息萬變，故無人可預料其未來的變化，即
    使是相當短之時間內亦是如此。本件貸款案最終雖因實際借
    款人被告戊○○無法繳清利息、本金而被列為呆帳，進入法
    院強制執行程序後亦無法順利拍賣獲得全額賠償，而仍積欠
    霧峰鄉農會3031萬953元，使霧峰鄉農會受有損失，然此項
    造成損害之結果並不能當然反推與貸款案之承辦人員辦理過
    程有關，蓋其間既有經濟景氣之變數存在，即難以將兩者劃
    上等號，否則將違反論理法則，況自88年以來，景氣低瀰，
    房地產價格屢創新低，為眾所周知之事，故本件貸款案無法
    獲致清償之結果尚不能作為被告癸○○、壬○○、甲○等承
    辦人員有背信犯行之依據。
(4)、至起訴書認被告戊○○所涉共同背信罪嫌部分：按修正前刑
    法第31條第1項前段規定，因身分或其他特定關係成立之罪
    ，其共同實行、教唆或幫助者，雖無特定關係，仍以正犯或
    共犯論。然因被告癸○○、甲○、壬○○此部分所涉背信罪
    嫌，本院認罪嫌不足，已如前述，則起訴書認被告戊○○共
    同共同背信罪嫌，自無由成立。
(三)、「賴竹生關聯戶」貸款案部分（此部分涉案之被告為癸○○
    、巳○○、丑○○、甲○、壬○○、寅○○）：
１、被告癸○○辯稱：伊根據承辦人員他們實際去勘查擔保品，
    各個層級都有各自負責的工作，他們把他們所審查的意見呈
    給伊看，伊覺得可以了，就依書面審查之後核貸，如果伊不
    在的時候，就由秘書賴竹生處理，由他核准。貸款額度是由
    承辦人員實際勘查，超過1500萬元的部份就由審議小組處理
    ，伊不知道起訴書認為高估的標準為何等語；被告丑○○辯
    稱：本件貸款案是在要展期的時候伊才有承辦，伊是按照一
    般的作業流程處理，在擔保品可以核貸的額度內核貸，伊當
    時沒有看到換單的估價單，本件擔保品是在都市計劃區內，
    所以擔保品的價值可以提高，擔保品的估價是參考附近土地
    的成交價格，因為這個部分在辦理的時候，就一直沒有附附
    近土地成交價格的慣例等語；被告甲○辯稱：本件伊當時擔
    任授信，要負責對保，伊確實有對保等語；被告壬○○辯稱
    ：本件伊有負責徵信、授信，伊負責徵信的部份都是只有估
    價而已，沒有負責要去審查到底是否土地擔保品的價值會低
    於貸款額度，伊只是單純的估價人員等語；被告寅○○辯稱
    ：本件貸款案伊負責的時候是要展期換單的時候，伊負責徵
    信，如果授信人員認為展期的案子必須要重新估價的話，就
    會拿給伊再去估價或重新評估。本件授信人員沒有跟伊要求
    要重新評估或估價等語。
２、經查：
(1)、本件關聯戶貸款案，係前霧峰鄉農會秘書賴竹生（已歿）分
    別以賴林足、賴麗珠、賴德聰等人之名義，自82年5月間起
    至89年3月間止（如起訴書附表所示之日期），以臺中縣霧
    峰鄉○○○段8-6號土地設定抵押權擔保，而向霧峰鄉農會
    申貸如起訴書附表所示之款項等情，業據被告癸○○、丑○○、甲○、壬○○、寅○○於調查站訊問、偵查中及本院審
    理時均坦承不諱，且有借款申請書、不動產調查報告、放款
    批覆書、個人徵信調查表、放款往來交易明細表、土地登記
    謄本、他項權利證明書、放款審議紀錄表、抵押權設定契約
    書、放款批覆書等資料在卷可參（見證物卷X卷第1至99頁、
    證物卷U卷）。
(2)、起訴書認被告癸○○、丑○○、甲○、壬○○、寅○○涉及
    背信犯行，係認：本件貸款案係由賴竹生以其親屬賴林足、
    賴麗珠、賴德聰等人頭為名義貸款人，由賴竹生為保證人，
    被告等顯然知悉賴竹生利用人頭分散貸款、集中使用，被告
    等未對名義借款人為對保、徵信、授信之調查，本件係分散
    貸款、集中使用云云。然本件貸款案，雖賴竹生有以證人賴
    林足、賴麗珠、賴德聰等人之名義借貸，惟借款戶利用人頭
    「分散貸款，集中使用」者，係規避授信限額相關規定，且
    人頭借戶非貸款之實際使用人，對貸款事項多漠不關心時，
    雖為名義上之債務人，但多無履行債務之意願，影響債權之
    實現，而真正貸款使用人因非名義上之債務人，又可規避契
    約上之責任，徒生權利義務之爭議。同時分散貸款集中使用
    ，使金融行庫資金，貸放予少數集團或關聯戶，風險過度集
    中，故屢為主管機關於金融檢查時列為不合貸款業務規定項
    目。因此，金融機構需調查有無借用人頭戶「分散貸款，集
    中使用」，其最主要目的乃在於借款戶有足夠之資金及信用
    以保障債權，然而這只是保障債權之手段之一，而非唯一。
    換言之，債權若有其他足額擔保，則不能以借款人有利用人
    頭分散貸款、集中使用之情形，即貿然認定被告等貸款承辦
    人員主觀上即有圖取不法利益或圖加不法損害於霧峰鄉農會
    之犯意。
(3)、雖證人賴林足、賴麗珠、賴德聰等人雖於偵查中均證稱，不
    知有遭賴竹生向霧峰鄉農會辦理本件貸款案件云云。惟查：
、證人賴德聰於調查訊問時證稱：賴竹生曾跟伊說他有一些債
    務的清償，要求借用伊的名義向農會辦貸款，伊是賴竹生辦
    貸款的人頭戶，至於他用伊名義辦了幾筆貸款，伊不清楚等
    語（見臺灣臺中地方法院檢察署92年度偵字第24276號偵查
    卷第1卷第142頁）；於偵查中結證稱：伊曾經將印章交給賴
    竹生，只說要用印章伊就交給他等語（見臺灣臺中地方法院
    檢察署92年度偵字第24276號偵查卷第2卷第86頁）。證人賴
    麗珠於調查站訊問時亦曾自承：伊個人沒有向霧峰鄉農會辦
    理貸款，惟賴竹生有借用伊的名義在霧峰鄉農會辦理貸款等
    語（見臺灣臺中地方法院檢察署92年度偵字第24276號偵查
    卷第1卷第146頁背面），則證人賴德聰、賴麗珠二人是否不
    知賴竹生以其名義向霧峰鄉農會貸款乙節，實有可疑。
、霧峰鄉農會辦理貸款程序，係由借款人至農會辦理核貸程序
    ，先由徵信人員徵信借戶個人資料，審核後進行他個人資產
    評估，再進行擔保品查估調查，製作不動產調查報告表，報
    告表上會記載查估價格及擬貸金額，交由信用部主任審核，
    再送到秘書，若金額超過一定額度依規定送審核小組審核，
    若未超過則由秘書在放款批覆書擬准後，呈由總幹事批核。
    總幹事批核後，即可辦理貸放程序，先辦理擔保品的抵押權
    設定，設定後由借戶填具借款申請書，簽放款批覆書，由授
    信人員辦理對保簽約、徵提債權憑證（如本票）等，再完成
    撥款等節，業為被告癸○○、巳○○、丑○○、甲○、壬○○、子○○、寅○○等人供述在卷，且有霧峰鄉農會徵、授
    信流程表、信用部建立分層負責授信管理制度（含權責劃分
    辦法、擔保品鑑估辦理）在卷可佐（見臺灣臺中地方法院檢
    察署92年度偵字第24276號偵查卷第3卷第3頁、第8至15頁）
    。又於80年間，向霧峰鄉農會農會辦理貸款時，借款人須為
    該會之正會員（含同戶家屬）或贊助會員，有霧峰鄉農會95
    年2月14日霧農信字第0951400047號函在卷可參（見本院審
    理卷第2卷第19頁）；又年滿20歲，且設籍於臺中縣霧峰鄉
    ，實際從事農業，具有自耕農、佃農、雇農、農業學校畢業
    或有農業專著或發明，並現在從事農業推廣工作者、服務於
    依法令登記之農、林、牧場員工，並實際從事農業者，得加
    入霧峰鄉農會會員，有霧峰鄉農會95年4月3日霧農信字第09
    51400103號函在卷可參（見本院審理卷第2卷第152、154頁
    ），本件證人賴德聰、賴麗珠均為霧峰鄉農會之贊助會員乙
    節，業據證人賴德聰、賴麗珠於偵查中結證在卷（見臺灣臺
    中地方法院檢察署92年度偵字第24276號偵查卷第2卷第86頁
    ），證人賴林足則為賴竹生之妻，若賴竹生未經證人賴林足
    、賴麗珠、賴德聰之同意，冒以證人等之名義辦理貸款，則
    賴竹生如何於辦理貸款之初取得證人等身分證資料以供農會
    承辦人員填載證人等之徵信資料調查表及借款申請書上之資
    料？
、向霧峰鄉農會申請借款放貸時，經准貸後之撥貸金額，均需
    撥款至借款人在霧峰鄉農會帳戶，已如前述，且有放款往來
    交易明細表、客戶往來交易明細表附卷可參（見證物卷U卷
    第19至21頁、第42至45頁、第64至67頁、證物卷X卷第34至
    87頁），證人賴林足、賴德聰、賴麗珠等人既均在霧峰鄉農
    會設有存款帳戶，衡情，若賴竹生未得證人等同意，即以其
    等名義辦理借款，經農會同意放貸後，該貸得之款項係撥款
    入證人等帳戶內，則即有可能遭證人等自行將款項領出自用
    ，賴竹生實無可能擔負該等風險；再證人賴林足於82年4月
    間、證人賴麗珠於83年2月間、證人賴德聰於83年11月間，
    即以其等名義向霧峰鄉農會借款，有借款申請書在卷可參（
    見證物卷V卷），其等借款後，借款均自霧峰鄉農會撥貸至
    其等所申請之霧峰鄉農會帳戶，迄本件於92年間調查時，已
    有10、9年不等之時間，證人等既開立霧峰鄉農會存款帳戶
    ，而與霧峰鄉農會有交易往來，則理應於整理存摺交易明細
    時得知其帳戶內有鉅額款項撥入，而向農會人員反應，若遭
    人冒用，應早已報警處理。是證人賴林足、賴德聰、賴麗珠
    等前揭所稱，不知有遭賴竹生向霧峰鄉農會辦理本件貸款案
    件云云，顯與常理有悖，實無足採信。證人賴林足、賴德聰
    、賴麗珠等應曾同意賴竹生借用其等名義借款，而擔任本件
    貸款案之人頭借款戶。
(4)、雖本件霧峰鄉農會於87年7月2日放貸賴林足3636萬元，業已
    超過霧峰鄉農會信用部87年度對同一人擔保放款最高限額（
    5000萬元）之半數，未經農會理事會3分之2以上之出席及出
    席理事4分之3以上之同意，即逕予核貸，然此部分業於本案
    起訴前，經霧峰鄉農會理事會3分之2以上之出席及出席理事
    4分之3以上之同意，予以追認，有霧峰鄉農會理事會87年11
    月第13屆第11次會議議案書附卷可參（見臺灣臺中地方法院
    檢察署92年度偵字第24276號偵查卷第3卷第229、230頁），
    是就此部分縱使有所行政疏失，然業於事後發現時即予以補
    正，並非俟案件經偵查時始予以補正，尚未能據此疏失，即
    認被告等有背信犯行。
(5)、本件霧峰鄉農會曾於83年5月26日貸放賴德聰1500萬元（先
    入賴聰德存款帳戶後，於同日以取款憑條提領500萬、1000
    萬元），其中500萬元轉入賴竹生活期存款帳戶，另1000萬
    元則轉入許正雄於霧峰鄉農會之活期存款帳戶，再以取款憑
    條提領後，分2筆各500萬元電匯至土地銀行西臺中分行三山
    建設公司帳戶部分，經財政部92年2月26日臺財融字第09200
    03766號函所附具之臺中縣霧峰鄉農會信用部疑涉不法案件
    表缺失事項表內提出此點缺失（見臺灣臺中地方法院檢察署
    92年度他字第395號偵查卷第2頁），並有霧峰鄉農會取款憑
    條、匯款委託單、轉帳支出傳票、收入傳票在卷可參（見證
    物卷X卷第89至97頁）。雖修正前之農會信用部業務管理辦
    理第10條第2項規定「…農會信用部辦理會員（贊助會員）
    及其同戶家屬放款，其用途應以農業產銷、本身事業上必要
    資金或生活上正當需要者為限…」，然按農會信用部放款業
    務，相當程度具有營利之性質與色彩，農會信用部辦理不動
    產抵押貸款業務，主要目的之一，亦期冀藉由放款賺取利息
    ，是就營利（事業）之觀點而言，乃著重於營業之收益與債
    權之擔保，因此在核貸過程中，雖有違背貸款業務規定，但
    未必與營利之目的相違或導致實質上之損失。本件前開放貸
    至人頭戶賴聰德1500萬元部分，或其後資金流向係分別流入
    賴竹生、許正雄處，然此部分係非被告甲○於辦理授信、被
    告壬○○於辦理徵信、被告癸○○核貸時，即得以知悉實際
    上賴聰德欲對該筆放貸金額會做如此運用。其後農會既已放
    貸，而農會放款業務本即具有營利之性質，縱借款人事後將
    放貸款項作違反當初申辦貸款目的不符項目時，只要借款人
    實際上均按時還款，且無不利於農會貸款債權之擔保或獲償
    之情事，尚難以借款人其後資金運用不符申貸之初之目的，
    即得以推論被告甲○於辦理授信、被告壬○○於辦理徵信、
    被告癸○○核貸時即知悉借款人賴聰德借款目的有違農業產
    銷、本身事業上必要資金或生活上正當需要。
(6)、至起訴書認賴竹生於90年1月16日屆齡退休，斯時尚有積欠
    霧峰鄉農會連帶保證債務7250萬元，其關聯戶早於86年10月
    即發生延滯繳息情事，而霧峰鄉農會於90年1月15日將360萬
    4000元退休金撥入賴竹生員儲帳戶，未予應辦理止扣，將賴
    竹生之退休金沖抵貸款本息認被告癸○○有背信罪嫌部分：
    賴竹生於90年1月申請退休，退休原因為屆齡退休，有臺中
    縣霧峰鄉農會聘任員工退休申請表乙紙在卷可參（見證物卷
    X卷第7頁），經霧峰鄉農會於90年2月21日以90年度第1次人
    事評議小組會議決議准予退休，並依農會人事管理辦法第52
    條第1款、第54條規定辦理其退休，薪給截至90年1月15日，
    退休金為360萬4000元，有霧峰鄉農會於90年2月21日以90年
    度第1次人事評議小組會議決議會議紀錄在卷可參（見證物
    卷X卷第8、9頁），惟經本院函詢臺中縣霧峰鄉農會該會對
    任職員工之退休金扣抵沖銷積欠貸款本息部分，然該會就之
    並未有相關規定，有該會95年8月21日霧農信字第095140025
    1號函在卷可參（見本院審理卷第4卷第39頁），是霧峰鄉農
    會內部既對於員工任貸款案之保證人，該貸款案未如期繳息
    ，是否即可將員工之退休金予以扣抵沖銷乙節未有規定，實
    難以被告癸○○未將賴竹生之退休金沖抵貸款本息，即認被
    告癸○○有背信犯行。
(7)、至公訴人認本件賴生所提供之擔保品即臺中縣霧峰鄉○○段
    坑口小段8-6號地號土地，景氣低迷，土地價值跌落，被告
    等仍，不斷重估擔保品增加貸款，79年7月間初貸額僅1500
    萬元，逐次增加貸款，至86年10月間貸放額達7250萬元部分
    ：本件貸款案以人頭戶賴林足之名義於86年間，辦理增貸時
    所查估之時價與公告現值之倍數為5倍，有霧峰鄉農會不動
    產調查報告、臺中縣大里地政事務所地價證明書、臺中縣霧
    峰鄉農會放款審議小組審查表、臺中縣霧峰鄉都市計畫土地
    使用分區（或公共設施用地）證明附卷可參（見本院審理卷
    第3卷第47頁至51頁），相較於起訴書其不另為不起訴處分
    部分之貸款關聯戶於貸款時所查估之時價與公告現值之倍數
    之比率，本件並未有過份高估之情形。且觀諸臺中縣大里地
    政事務所地價證明書就本件擔保品80年至86年間之公告土地
    現值，80年為每平方公尺2400元、81年為每平方公尺2500
    元、82年為每平方公尺3200元、83年為每平方公尺4100元、
    84年為每平方公尺4500元、85年為每平方公尺5000元、86
    年為每平方公尺5500元，有前開地價證明書在卷可憑，似亦
    未有起訴書所稱該土地有因景氣低迷，而價值跌落之情形。
(8)、又霧峰鄉農會於80年至90年間，對於授信案件到期時，在借
    款金額不變之下或純粹以增埔約據延長借款期限者，稱為展
    期（亦稱轉期）。借款總金額增加，而以新借款償還舊務者
    ，即稱借新還舊，兩者實際上皆有換單之動作，且俱未獲借
    款人資金之清償。80年至90年間，因主管機關當時並未特別
    規定，故該會於80年至90年間曾沿用慣例，允許在擔保品的
    實際價值範圍內，更新擔保品價值而予以增貸等情，有霧峰
    鄉農會95年5月5日霧農信字第0951400142號函在卷可參（見
    本院審理卷第2卷第149頁），本件貸款案件，賴麗珠於86年
    12月15日借貸900萬元、86年12月18日借貸900萬元、86年12
    月26日借貸800萬、87年11月23日借貸500萬元，共計3100萬
    元，在未增加借款金額之情形下，於88年7月23日辦理展期
    換單為3100萬元；賴德聰部分則為，於86年12月29日借貸90
    0萬元、86年12月17日借貸800萬元、86年12月23日借貸800
    萬元，共計2500萬元，在未增加借款金額之情形下，於88年
    7月23日辦理展期換單為2500萬元，所為並未有違規定。而
    賴林足於86年11月4日辦理增貸部分，被告壬○○當時曾就
    本件擔保品重新辦理估價，並於擔保品實際價值範圍內給予
    提高貸款額度，並未有高估地價之情形，已如前述，另參以
    中央存保公司91年2月28日所為之報告第5-15頁內稱，各案
    互為關聯戶（係指賴德聰、賴麗珠、賴林足），分別於90
    年7月至90年9月轉列催收款項，皆已取得執行名義，因所微
    擔保品押值尚足，若積極催理，預估債權可望收回（見證物
    B2卷第5-15頁）在卷可參。雖目前賴林足部分尚欠款1710萬
    3570元、賴麗珠部分欠款3214萬8509元、賴德聰部分欠款25
    92萬7013元，有霧峰鄉農會95年2月14日霧農信字第0951400
    047號函暨所附具之貸款案件目前繳息情形及積欠金額表在
    卷可佐（見本院審理卷第2卷第19、21、22頁），然就本件
    擔保品業經霧峰鄉農會取得執行名義，有本院91年度民執二
    字第9799號拍賣公告附卷足佐（見本院審理卷第3卷第52頁
    ，惟該次拍賣經霧峰鄉農會撤回拍賣），該次拍賣之鑑價底
    價為6014萬元，與賴林足等人前開所積欠霧峰鄉農會之總額
    7517萬9173元，並非相差甚鉅。復參以上開擔保品原係農地
    ，然現已為擴大都市計劃區內之住宅區，有臺中縣霧峰鄉都
    市計畫土地使用分區（或公共設施用地）證明附卷可參（見
    臺灣臺中地方法院檢察署92年度偵字第24276號偵查卷第4卷
    第26頁）。按銀行法所稱擔保授信，謂對銀行之授信，提供
    左列之一為擔保者：一、不動產或動產抵押權．．；銀行辦
    理自用住宅放款及消費性放款，已取得前條所定之足額擔保
    時，不得以任何理由要求借款人提供連帶保證人，銀行法第
    12條、第12條之1第1項分別定有明文。而上開規定所表彰之
    精神，固在保護一般自用住宅貸款或小額消費貸款等經濟上
    的弱勢團體，但也同時反映出物保為擔保之王，足夠之物保
    即可保障債權之履行等意涵。又有擔保貸款案件與無擔保貸
    款案件有本質上之差異，前者核貸重點在於擔保品之取償價
    值，而後者核貸重點在於借款人之還款能力。因有擔保貸款
    案件，如借款人將來不依約償還本、息，出借人自得拍賣擔
    保品以資求償，此觀諸銀行法中對銀行之利害關係人不得辦
    理無擔保授信，而仍得辦理擔保授信（銀行法第31條、第32
    條參照）；中央主管機關於必要時得對銀行無擔保之放款予
    以適當限制，而有擔保之放款則由銀行自行覈實決定即可（
    銀行法第36條、第37條參照）等規定自明。因此在有擔保品
    放款案件核貸評估，首重於擔保品之價值或保證人之清償能
    力，借款人之個人信用及還款能力之評估雖有其必要，但非
    唯一且絕對之考量因素。準此說明，本件貸款案實際借款人
    賴竹生既能提供足夠之擔保品，本件在核貸過程中，被告等
    雖有部分違背貸款業務規定（如人頭戶賴聰德、賴麗珠、賴
    林足等人雖有同意自任人頭戶，然並未實際對保），在無其
    他更積極證據可資證明情況下，尚難僅憑該等情事即認其主
    觀上有圖取不法利益或圖加不法損害於霧峰鄉農會。
(9)、故本件貸款案雖因目前未執行拍賣而未獲致清償之結果，然
    尚難據之即認定被告癸○○、丑○○、甲○、壬○○、寅○○等承辦人員有背信犯行之依據。
(四)、「許正雄關聯戶」貸款案部分（此部分涉案之被告為癸○○
    、巳○○、甲○、壬○○）：
１、被告癸○○辯稱：伊根據承辦人員他們實際去勘查擔保品，
    各個層級都有各自負責的工作，他們把他們所審查的意見呈
    給伊看，伊覺得可以了，就依書面審查之後核貸，如果伊不
    在的時候，就由秘書賴竹生處理，由他核准。貸款額度是由
    承辦人員實際勘查，超過1500萬元的部份就由審議小組處理
    ，伊不知道起訴書認為高估的標準為何等語；被告甲○辯稱
    ：本件貸款案伊負責授信，授信最主要的工作就是要負責對
    保。許正雄的部份，伊不認為本件有分散借款的情形，因為
    借款人他們都是兄弟姊妹一起創業等語；被告壬○○辯稱：
    本件貸款案伊是負責徵信。那時候沒有估價辦法，是以師徒
    相授的方式，前手教伊如何處理伊就怎麼處理。伊估價的方
    法是要先訪價，就是問附近土地所有權人他們土地的價值，
    還有再詢問附近農會徵信人員，作為估價的依據。伊估價時
    一定會去看土地，伊只有負責估價而已，沒有負責要去審查
    到底是否土地擔保品的價值會低於貸款額度，只是單純的估
    價人員等語。
２、經查：
(1)、本件關聯戶貸款案，係許正雄、許寬球、許麗真、許俊能，
    自80年5月間起至83年6月間止（如起訴書附表所示之日期）
    ，分別以雲林縣斗六鎮○○○段300、300-1、300-2、300-3
    、300-5、300-6、300-7、300-8、300-9、300-10、300-11
    、300-12、300-13、300-14、300-15、300-16、300-17、30
    0-18、300-19、300-20、300-21、300-22、300-23地號土地
    、臺中縣霧峰鄉○○○段111地號土地及其上建物（即臺中
    縣霧峰鄉○○○段556建號建物）設定抵押權擔保，而向霧
    峰鄉農會申貸如起訴書附表所示之款項等情，業據被告被告
    癸○○、甲○、壬○○祿於調查站訊問、偵查中及本院審理
    時均坦承不諱，且經證人許正雄於偵查中證述明確（見臺灣
    臺中地方法院檢察署92年度偵字第24276號偵查卷第2卷第14
    9至152頁），且有借款申請書、不動產調查報告、個人徵信
    調查表、放款往來交易明細表、擔保放款借據（見證物卷S
    卷第1至40頁、臺灣臺中地方法院檢察署92年度偵字第24276
    號偵查卷第3卷第278至280頁）。
(2)、起訴書認被告癸○○、甲○、壬○○涉及背信犯行，認本關
    聯戶於82年12月7日至83年6月10日間，所貸放之資金流向，
    除流入三山建設公司及許正雄帳戶外，另有部分資料係用以
    繳納該等關聯戶之利息，除資金流向與其申貸用途不符外，
    許正雄以數人名義貸得鉅額款項，亦有分散貸款、集中使用
    之情事，有違風險分散原則部分：
、證人許正雄於偵查中證稱：貸款之事是伊自己去接洽的，因
　　為貸款的柳樹湳段土地是伊跟許俊能、許寬球3人持分，許
    麗真的貸款擔保土地是伊的，保證人是許寬球，許麗真是伊
    姊姊，她貸款的錢是伊在用，用以開發蓋房子，這些貸款許
    俊能、許寬球、許麗真他們都知道，他們都是三山建設公司
    的股東，伊等合夥開公司，貸款的錢都是用在公司等語明確
    （見臺灣臺中地方法院檢察署92年度偵字第24276號偵查卷
    第2卷第149、150頁），則依證人許正雄所言，本件貸款案
    雖分別以許正雄、許寬球、許麗真、許俊能之名義借款，惟
    所貸得之款項均用以許正雄、許寬球、許麗真、許俊能等人
    所開立之三山建設公司，本件並未有許寬球、許麗真、許俊
    能為人頭借款人，實際借款人為許正雄之情形。是本件借戶
    均為貸款之實際使用人，所借得之款項係用以其等所設立之
    三山建設公司資金，與人頭借款戶對貸款事項多漠不關心，
    多無履行債務之意願，影響債權之實現之情形未符。
、本件貸款案，雖係分別由許正雄、許寬球、許麗真、許俊能
    借貸，而有「分散貸款，集中使用」，規避授信限額相關規
    定，使金融行庫資金，風險過度集中之情形，「分散貸款，
    集中使用」屢為主管機關於金融檢查時列為不合貸款業務規
    定項目。金融機構調查之所以有無借用人頭戶「分散貸款，
    集中使用」，其最主要目的乃在於借款戶有足夠之資金及信
    用以保障債權，然而這只是保障債權之手段之一，而非唯一
    。換言之，債權若有其他足額擔保，則不能以有分散貸款、
    集中使用之情形，即貿然認定被告等貸款承辦人員主觀上即
    有圖取不法利益或圖加不法損害於霧峰鄉農會之犯意。
、雖修正前之農會信用部業務管理辦理第10條第2項規定「…
    農會信用部辦理會員（贊助會員）及其同戶家屬放款，其用
    途應以農業產銷、本身事業上必要資金或生活上正當需要者
    為限…」，然按農會信用部放款業務，相當程度具有營利之
    性質與色彩，農會信用部辦理不動產抵押貸款業務，主要目
    的之一，亦期冀藉由放款賺取利息，是就營利（事業）之觀
    點而言，乃著重於營業之收益與債權之擔保，因此在核貸過
    程中，雖有違背貸款業務規定，但未必與營利之目的相違或
    導致實質上之損失。本件前開放貸予許正雄、許寬球、許麗
    真、許俊能等人之款項，雖遭許正雄等人用於其等所經營之
    三山建設公司之資金，然是否為被告甲○於辦理授信、被告
    壬○○於辦理徵信、被告癸○○核貸時，即得以知悉許正雄
    、許寬球、許麗真、許俊能等人實際上欲對該筆放貸金額會
    做如此運用，容有疑義。其後農會既已放貸，而農會放款業
    務本即具有營利之性質，縱借款人事後將放貸款項作違反當
    初申辦貸款目的不符項目時，只要借款人實際上均按時還款
    ，且無不利於農會貸款債權之擔保或獲償之情事，尚難以借
    款人其後資金運用不符申貸之初之目的，即得以推論被告甲○於辦理授信、被告壬○○於辦理徵信、被告癸○○核貸時
    即知悉借款人許正雄、許寬球、許麗真、許俊能等人借款目
    的有違農業產銷、本身事業上必要資金或生活上正當需要。
(3)、起訴書認：本件擔保品霧峰鄉○○○段房地，於79年6月鑑
    估放款值為1230萬5000元，為當期公告現值8.6倍，核貸額
    度1000萬元。迭於80年5月、80年9月、81年2月、81年12月
    、82年12月、83年1月、83年4月、83年6月，不斷重估增貸
    ，估價達6003萬7000元（83年1月），為公告現值12. 8倍，
    貸款高達5850萬元；雲林縣斗六市○○○段23筆建地，於83
    年2月鑑估放款值為4217萬3000元。核貸額度3500萬元，83
    年4月又於原放款值內增貸400萬元，共計核貸3900萬元。其
    評估之單價竟高達當期公告現值44.6倍，鑑估時未檢附訪價
    或市場成交價等相關資料為佐證，鑑價作業不合常理，且配
    合借戶屢次高估增貸情事之部分：
、就未檢附訪價或市場成交價等相關資料為佐證部分：
Ａ、被告丑○○於本院準備程序時陳稱：擔保品的估價是參考附
    近土地的成交價格，因為這個部分在辦理的時候，就一直沒
    有檢附附近土地成交價格的慣例等語（見本院審理卷第1卷
    第68頁）；被告子○○於本院準備程序時陳稱：霧峰鄉農會
    以前的內規，沒有要求要附訪價的資料等語（見本院審理卷
    第1卷第69頁）；被告壬○○於本院準備程序時陳稱：那時
    候沒有估價辦法，是以師徒相授的方式，前手教伊如何處理
    伊就怎麼處理，估價的方法是要先訪價，就是問附近土地所
    有權人他們土地的價值，還有再詢問附近農會徵信人員，作
    為估價的依據。估價的時候一定會去看土地等語（見本院審
    理卷第1卷第69頁）。則依被告丑○○、子○○、壬○○前
    開所言，本件貸款案於貸款時，霧峰鄉農會對於不動產擔保
    品之估價並未要求檢附訪價或市場成交價等相關資料為佐證
    之要求。
Ｂ、按財政部90年10月17日臺財融（三）字第0900003119號函，
    對於土地估價方式、時價認定依據、放款值核估標準、內政
    之控管措施項，認係屬各金融機關自主經營及實務操作範圍
    （見本院審理卷第1卷第170頁）。霧峰鄉農會至87年11月前
    ，無「徵、授信處理流程與作業手冊」，客戶申請貸款需來
    會填寫申請書，由代書送估價資料來會，估價人員依時價評
    估，轉呈總幹事批示，核准後由代書送地政事務所辦理設定
    ，設定完成通知客戶對保，並呈總幹事批准後貸放。直至87
    年11月第13屆第11次理事會決議第9案通過「徵、授信處理
    流程與作業手冊」後，即依該辦法辦理貸款案件。80年至87
    年11月止無不動產估價相關辦法或準則，至87年11月第13屆
    第11次理事會通過擔保品鑑估辦法後實施，有臺中縣霧峰鄉
    農會95年2月14日霧農信字第0951400047號函暨所附具之會
    員代表大會議案書、徵、授信處理流程與作業手冊、霧峰鄉
    農會擔保品鑑估辦法（見本院審理卷第2卷第19頁、第25至
    71頁、第80至98頁）；估價人員應依時價評估擔保品，所謂
    時價，依87年11月前規定，係以估價人員參考當時訪價結果
    定之，惟無須檢覆任何文件或資料。該會應可發現同一擔保
    品由不同借款人先後借貸，惟依當時規定，若貸放金額在擔
    保品現值範圍內，無須特別區分借款人數或次數，有臺中縣
    霧峰鄉農會95年4月3日霧農信字第0951400103號函在卷可參
    （見本院審理卷第2卷第150頁）；又該會估價人員評估擔保
    品時，會參訪當地農會、代書或訪問當地民眾當時土地或房
    屋價值後再訂時價，並未曾規定訪價方式，估價人員依上述
    情形訪價為農會習慣方式，有臺中縣霧峰鄉農會95年5月5日
    霧農信字第0951400144號函在卷可參（見本院審理卷第2卷
    第161頁）。本件申貸時間係於80年5月間至83年6月間，係
    在87年11月霧峰鄉農會制訂「徵、授信處理流程與作業手冊
    」之前，當時霧峰鄉農會確實未要求估價人員對於不動產擔
    保品之估價並未要求檢附訪價或市場成交價等相關資料為佐
    證之要求。
、就高估地價部分：土地價格高低取決於景氣循環週期，有無
    高估，仍以貸款當時提供之擔保品價值是否能確保債權以資
    評斷。公告現值雖不失為客觀參考標準之一，但其通常遠低
    於市值，查估值究應為公告現值幾倍始相當於時價，難以一
    概而論。證人即本件金融檢查之領隊乙○○於本院審理時結
    證稱：伊在金融檢查的過程中，如果有發現公告現值與貸款
    之間有落差的時候，沒有辦法認定是否有高估，因為不知道
    當地的市場價值與公告現值是否相符等語明確（見本院審理
    卷第3卷第155頁），本件以前開雲林縣斗六鎮○○○段土地
    抵押借款時所查估之時價與公告現值之倍數為13.7倍，有霧
    峰鄉農會不動產調查報告、雲林縣斗六地政事務所地價證明
    書附卷可參（見本院審理卷第3卷第53至55頁）；本件以前
    揭臺中縣霧峰鄉○○○段111地號土地及其上建物（即臺中
    縣霧峰鄉○○○段556建號建物）抵押借款時所查估之時價
    與公告現值之倍數則為6.7倍，有霧峰鄉農會不動產調查報
    告、雲林縣斗六地政事務所地價證明書附卷可參（見本院審
    理卷第3卷第63至65頁），相較於起訴書其他不另為不起訴
    處分部分之貸款關聯戶於貸款時所查估之時價與公告現值之
    倍數之比率，本件並未有過份高估之情形。又起訴書雖認上
    開擔保品有景氣低迷，土地價值跌落之情形，然觀諸前揭雲
    林縣斗六鎮○○○段土地於83年公告地價為每平方公尺1000
    元，於94年公告地價為每平方公尺3000元；臺中縣霧峰鄉○○○段111地號土地，於82年公告地價為每平方公尺1400元
    、於83年公告地價為每平方公尺1800元、於84年公告地價為
    每平方公尺2900元、於94年公告地價為每平方公尺3100元，
    有上揭地價證明書附卷可參，似未有起訴書所指景氣低迷，
    土地價值跌落之情形。
(4)、又本件貸款案核貸時，所徵之擔保品即雲林縣斗六鎮○○○
    段24筆土地正興建建物，起造人為三山建設公司，雖霧峰鄉
    農會信用部有疏未徵提該公司為保證人，且未切結於建物完
    成總登記後一併追加設定抵押權，該項保全債權程序之情形
    。惟本件曾於83年3月間，由霧峰鄉農會與借款人許正雄就
    前揭雲林縣斗六鎮○○○段24筆土地設定地上權，並於83年
    3月9日辦理登記，有地上權設定契約書在卷可參（見本院審
    理卷第1卷第205、206頁），並要求承攬三山建設公司前開
    土地上建物之承攬人宏邦營造股份有限公司拋棄法定抵押權
    ，有法定抵押權拋棄切結書乙紙附卷可佐（見本院審理卷第
    4卷第250頁），則本件貸款案，雖未徵提三山建設公司為保
    證人，且未切結於建物完成總登記後一併追加設定抵押權，
    然仍有要求借款戶就擔保品土地設定地上權、要求建物承攬
    人拋棄法定抵押權等措施，並非完全未為任何的保全債權之
    措施。
(5)、霧峰鄉農會於80年至90年間，對於授信案件到期時，在借款
    金額不變之下或純粹以增埔約據延長借款期限者，稱為展期
    （亦稱轉期）。借款總金額增加，而以新借款償還舊務者，
    即稱借新還舊，兩者實際上皆有換單之動作，且俱未獲借款
    人資金之清償。80年至90年間，因主管機關當時並未特別規
    定，故該會於80年至90年間曾沿用慣例，允許在擔保品的實
    際價值範圍內，更新擔保品價值而予以增貸等情，有霧峰鄉
    農會95年5月5日霧農信字第0951400142號函在卷可參（見本
    院審理卷第2卷第149頁）。再貸款期清償期屆至，借戶一時
    未能清償，如立即進行催收、執行程序，則該貸款案將成為
    逾期放款或困帳，不僅對借款戶嚴苛，且農會逾放比率增加
    ，而農會處理逾期放款亦增加營業成本。如予借款戶辦理展
    期，一方面可疏緩借款戶繳納本金，另方面農會可以繼續收
    取利息，及要求借款戶處理擔保品清償，對農會而言，並未
    因此而遭受損失。本件貸款關聯戶，自80年間開始借款，期
    間有陸續還息，雖有增貸，但仍在該擔保品實際價值範圍內
    ，更新擔保品價值而予以增貸，而就增貸部分，係用以沖銷
    舊欠的本金、利息、違約金，此觀諸82年12月7日僅撥貸500
    萬元、83年4月8日僅400萬元等節自明，並非再有多予放貸
    其他餘額供借款戶使用，而有使農會之損害擴大之情形。
(6)、金融機構之放款業務本為商業行為之一種，本具有一定風險
    性，其受經濟景氣影響甚大，經濟景氣之榮衰固然受到市場
    活動熱絡與否所影響，但影響景氣者絕非僅止於市場經濟一
    端，外在或內在、主觀或客觀、人為或自然因素均有牽制之
    可能，正面因素如重大企業之合併、財報獲利之宣佈等，負
    面因素則如戰爭、貿易制裁、暴動、天災等，均會影響景氣
    。換言之，景氣好壞存有許多不確定變數，敏感且相當容易
    受到干擾，可說是瞬息萬變，故無人可預料其未來的變化，
    即使是相當短之時間內亦是如此。雖目前許正雄部分尚欠款
    1252萬9523元、許麗真部分欠款1388萬2562元、許寬球部分
    欠款2578萬9847元、許俊能部分欠款2557萬8812元，有霧峰
    鄉農會95年2月14日霧農信字第0951400 047號函暨所附具之
    貸款案件目前繳息情形及積欠金額表在卷可佐（見本院審理
    卷第2卷第19、21、22頁），本件貸款案最終雖因借款人無
    法繳清利息、本金而被列為呆帳，進入法院強制執行程序後
    亦無法順利拍賣獲得全額賠償，而共積欠霧峰鄉農會7778萬
    744元，使霧峰鄉農會受有損失，然此項造成損害之結果，
    並不能當然反推與貸款案之承辦人員辦理過程有關，蓋其間
    既有經濟景氣之變數存在，即難以將兩者劃上等號，否則將
    違反論理法則。是本件貸款案無法獲致清償之結果尚不能僅
    此據以認定被告癸○○、壬○○、甲○等承辦人員即有背信
    之犯行。
(五)、況依霧峰鄉農會辦理貸款程序，係由借款人至農會辦理核貸
    程序，先由徵信人員徵信借戶個人資料，審核後進行他個人
    資產評估，再進行擔保品查估調查，製作不動產調查報告表
    ，報告表上會記載查估價格及擬貸金額，交由信用部主任審
    核，再送到秘書，若金額超過一定額度依規定送審核小組審
    核，若未超過則由秘書在放款批覆書擬准後，呈由總幹事批
    核。總幹事批核後，即可辦理貸放程序，先辦理擔保品的抵
    押權設定，設定後由借戶填具借款申請書，簽放款批覆書，
    由授信人員辦理對保簽約、徵提債權憑證（如本票）等，再
    完成撥款等節，業為被告癸○○、巳○○、丑○○、甲○、
    壬○○、子○○、寅○○等人供述在卷，且有霧峰鄉農會徵
    、授信流程表、信用部建立分層負責授信管理制度（含權責
    劃分辦法、擔保品鑑估辦理）在卷可佐（見臺灣臺中地方法
    院檢察署92年度偵字第24276號偵查卷第3卷第3頁、第8至15
    頁），則本件4件關聯戶貸款之核貸，係經負責徵信、授信
    之被告甲○、壬○○、寅○○等處理相關徵信、授信程序後
    ，初步審查是否符合貸放標準，是否須送授信審議小組審議
    ，若無須送授信審議小組審議，則送由信用部主任審核是否
    符合貸放標準，再經秘書簽示，最後由總幹事批示是否准貸
    ，如須送授信審議小組審議，則俟授信審議小組審議後，送
    由信用部主任審核是否業經審議小組審議，是否符合貸放標
    準，再經秘書簽示，最後由總幹事批示是否准貸，有卷附之
    霧峰鄉農會放款批覆書在卷可參，並非由被告等其中一人或
    數人得以擅自決定是否要核准該等貸款案件，且本件並無其
    他積極證據足資證明身為主管之被告癸○○、巳○○、丑○○等曾與負責徵信、授信之被告甲○、壬○○、癸○○等下
    屬，為任何授信、徵信之不當要求，而負責徵信、授信之被
    告甲○、壬○○、癸○○，對於准貸之額度，並無決定之權
    限，是綜上所述，本件4個貸款關聯戶，雖客觀上迄今仍有
    未繳納本息，而仍積欠霧峰鄉農會貸款之情形，而該等貸款
    案或在處理貸款程序上有所疏忽，然如估價部分，係因當時
    霧峰鄉農會並未制訂估價辦法，而未能檢附估價參考資料，
    或對借款戶對保未盡翔實，係因霧峰鄉農會內部監督考核程
    序不嚴密，惟尚難據此等行政上之瑕疵，即認定被告等主觀
    上即有圖取不法利益或圖加不法損害霧峰鄉農會之意。此外
    ，復查無其他積極證據足資證明被告等有何背信、被告戊○○有行使偽造私文書之犯行，其等犯罪不能證明，應為無罪
    之諭知。
五、被告巳○○部分，本院另行審結，末此敘明。
據上論斷，應依刑事訴訟法第301條第1項，判決如主文。
中　　華　　民　　國　　96　　年　　2 　　月　　27　　日
                        臺灣臺中地方法院刑事第五庭
                            審判長法  官  賴恭利
                                  法  官  吳崇道
                                  法  官  劉麗瑛
上正本證明與原本無異。
如不服本判決，應於送達後10日內向本院提出上訴狀（須附繕本
），上訴於臺灣高等法院臺中分院。
                                  書記官  王玟
中　　華　　民　　國　　96　　年　　2 　　月　　27　　日
